---
title: "MAE0217 - Estatística Descritiva - Lista 6"
author: |
  | Natalia Hitomi Koza\thanks{Número USP: 10698432}
  | Rafael Gonçalves Pereira da Silva\thanks{Número USP: 9009600}
  | Ricardo Geraldes Tolesano\thanks{Número USP: 10734557}
  | Rubens Kushimizo Rodrigues Xavier\thanks{Número USP: 8626718}
  | Rubens Gomes Neto\thanks{Número USP: 9318484}
  | Rubens Santos Andrade Filho\thanks{Número USP: 10370336}
  | Thamires dos Santos Matos\thanks{Número USP: 9402940}
date: "`r stringr::str_to_sentence(format(Sys.time(), '%B de %Y'))`"
lang: pt-BR
header-includes:
  # - \usepackage[brazilian]{babel}
  - \usepackage{float}
  - \usepackage{amsmath}
  - \usepackage{amsthm}
  - \floatplacement{figure}{H}
  - \usepackage{indentfirst}
  - \setlength{\parindent}{4em}
  - \setlength{\parskip}{1em}
  - \usepackage{booktabs}
  - \usepackage{dcolumn}
  - \usepackage{bm}
  - \usepackage{titling}
  - \thanksmarkseries{arabic} % \thanks footnotes com numeros
  - \usepackage[bottom]{footmisc} % corrige posição footnotes
  - \usepackage{pdfpages}
  - \usepackage{tocloft}
  - \renewcommand{\cftsecleader}{\cftdotfill{\cftdotsep}}
  - \usepackage{amssymb}
  - \renewcommand\qedsymbol{$\blacksquare$}
  - \usepackage{pdfpages}
  - \usepackage{cleveref}
  - \usepackage{threeparttable}
output:
  # pdf_document:
  bookdown::pdf_document2:
    fig_caption: yes
    number_sections: no
    toc: true
    toc_depth: 2
editor_options:
  chunk_output_type: console
---

\pagebreak

```{r setup, include=FALSE}
options(width = 60)
knitr::opts_knit$set(root.dir = rprojroot::find_rstudio_root_file())
library(tidyverse)
library(knitr)
library(readxl)
library(dplyr)
library(patchwork)
library(pander)
library(ggplot2)
# library(ggplot)
library(rstatix)
library(ggpubr)
library(car)
library(glmnet)
library(corrgram)
source('src/helpers.R')
```

# Capítulo 8

## Exercício 6

Considere o conjunto de dados `antracose`, selecionando aleatoriamente 70\% das observações para treinamento e as restantes para validação.

```{r, echo=TRUE}
antracose0 <- read_xls('data/antracose.xls')
antracose1 <- na.omit(antracose0)
```

### a) Ajuste modelos de regressão linear múltipla e de regularização Ridge, Lasso e Elastic Net ao conjunto de treinamento com o objetivo de previsão da variável `antracose` com base nas variáveis preditoras `idade, tmunic, htransp, cargatabag, ses, densid e distmin`.

```{r, echo=TRUE}
# Separação dos dados em 70% treinamento e 30% validação
set.seed(12)
dados <- data.matrix(antracose1)
train_indexes <- sample(seq_len(nrow(dados)), floor(0.7*nrow(dados)))

y_train <- dados[train_indexes,c(5)]
x_train <- dados[train_indexes,-c(5)]
y_val <- dados[-train_indexes,c(5)]
x_val <- dados[-train_indexes,-c(5)]
```

Regressão linear múltipla:

```{r, echo=TRUE, fig.height=4, fig.width=6, fig.align='center'}
antracose_lm <- lm(y_train~x_train)
```

Regularização Ridge:

```{r, echo=TRUE, fig.height=4, fig.width=6, fig.align='center'}
antracose_ridgecv = cv.glmnet(x_train, y_train, alpha = 0)
plot(antracose_ridgecv)
```

Regularização Lasso:

```{r, echo=TRUE, fig.height=4, fig.width=6, fig.align='center'}
antracose_lassocv = cv.glmnet(x_train, y_train, alpha = 1)
plot(antracose_lassocv)
```

Regularização Elastic Net

```{r, echo=TRUE, fig.height=4, fig.width=6, fig.align='center'}
antracose_elncv = cv.glmnet(x_train, y_train, alpha = 0.5)
plot(antracose_elncv)
```

### b) Compare o desempenho dos modelos no conjunto de validação.

### c) Repita os itens a) e b) com outra seleção aleatória dos conjuntos de treinamento e de validação.

```{r, echo=TRUE}
# Separação dos dados em 70% treinamento e 30% validação
set.seed(13)
dados2 <- data.matrix(antracose1)
train_indexes2 <- sample(seq_len(nrow(dados2)), floor(0.7*nrow(dados2)))

y_train2 <- dados2[train_indexes2,c(5)]
x_train2 <- dados2[train_indexes2,-c(5)]
y_val2 <- dados2[-train_indexes2,c(5)]
x_val2 <- dados2[-train_indexes2,-c(5)]
```

Regressão linear múltipla:

```{r, echo=TRUE, fig.height=4, fig.width=6, fig.align='center'}
antracose_lm2 <- lm(y_train2~x_train2)
```

Regularização Ridge:

```{r, echo=TRUE, fig.height=4, fig.width=6, fig.align='center'}
antracose_ridgecv2 = cv.glmnet(x_train2, y_train2, alpha = 0)
plot(antracose_ridgecv2)
```

Regularização Lasso:

```{r, echo=TRUE, fig.height=4, fig.width=6, fig.align='center'}
antracose_lassocv2 = cv.glmnet(x_train2, y_train2, alpha = 1)
plot(antracose_lassocv2)

```

Regularização Elastic Net

```{r, echo=TRUE, fig.height=4, fig.width=6, fig.align='center'}
antracose_elncv2 = cv.glmnet(x_train2, y_train2, alpha = 0.5)
plot(antracose_elncv2)
```

### d) Construa uma tabela com as medidas de desempenho de todos os modelos ajustados e comente os resultados.

### e) Utilize modelos GAM para avaliar se as variáveis preditoras estão linearmente associadas com a variável resposta e compare o resultado do modelo adotado sob esse enfoque com aqueles dos demais modelos.
