---
title: "MAE0217 - Estatística Descritiva - Lista 1"
author: |
  | Natalia Koza\thanks{Número USP: 10698432}
  | Rafael Gonçalves Pereira da Silva\thanks{Número USP: 9009600}
  | Ricardo Geraldes Tolesano\thanks{Número USP: 10734557}
  | Rubens Kushimizo Rodrigues Xavier\thanks{Número USP: 8626718}
  | Rubens Gomes Neto\thanks{Número USP: 9318484}
  | Rubens Santos Andrade Filho\thanks{Número USP: 10370336}
  | Thamires dos Santos Matos\thanks{Número USP: 9402940}
date: "`r stringr::str_to_sentence(format(Sys.time(), '%B de %Y'))`"
lang: pt-BR
header-includes:
  # - \usepackage[brazilian]{babel}
  - \usepackage{float}
  - \usepackage{amsmath}
  - \usepackage{amsthm}
  - \floatplacement{figure}{H}
  - \usepackage{indentfirst}
  - \setlength{\parindent}{4em}
  - \setlength{\parskip}{1em}
  - \usepackage{booktabs}
  - \usepackage{dcolumn}
  - \usepackage{bm}
  - \usepackage{titling}
  - \thanksmarkseries{arabic} % \thanks footnotes com numeros
  - \usepackage[bottom]{footmisc} % corrige posição footnotes
  - \usepackage{pdfpages}
  - \usepackage{tocloft}
  - \renewcommand{\cftsecleader}{\cftdotfill{\cftdotsep}}
  - \usepackage{amssymb}
  - \renewcommand\qedsymbol{$\blacksquare$}
  - \usepackage{pdfpages}
  - \usepackage{cleveref}
output: 
  pdf_document:
    fig_caption: yes
    number_sections: no
    toc: true
    toc_depth: 2
editor_options: 
  chunk_output_type: console
---

<!-- mudar o current working directory para a pasta do projeto: -->
<!--  Seta para baixo ao lado de "Knit" -> Knit directory -> Selecionar "Project Directory" -->

\pagebreak

```{r setup, include=FALSE}
options(width = 60)

library(tidyverse)
library(knitr)

source('src/helpers.R')
```


# Exercício 1

## a)
Para a construção da planilha, primeiro notamos alguns problemas: os dados faltantes estavam codificados como `"ZERO"`, um dado com a letra "O" no lugar de 0, campos numéricos com sufixo "MG", um dado com ",." como separador decimal.
Após corrigir todos esses problemas, deixamos os dados no formato longo.
```{r, echo=FALSE}
dados <- readxl::read_xls("data/morfina2.xls", sheet = 1, na="ZERO") %>% 
  extract(col=CABELOS,into = c("name","paciente"), 
          regex = "(MORFINA)?(.*)", 
          remove = TRUE) %>% 
  
  mutate(
    name = ifelse(name=='MORFINA', 'morfina','cabelo'),
    paciente = ifelse(paciente=='', NA,paciente)
  ) %>% 
  fill(paciente) %>% 
  
  tidyr::pivot_longer(
    cols = T0:T60, names_to = 'tempo', 
    values_to = 'valor', names_prefix = "T") %>% 
  
  mutate(
    tempo = as.numeric(tempo),
    valor = valor %>% 
      gsub("MG", "", .) %>% 
      gsub("[,|.]+", ".",.) %>% 
      gsub("O", "0",.) %>% 
      as.numeric()
    
  ) %>% 
  
  tidyr::pivot_wider(
    id_cols = c(paciente, tempo),
    names_from = name, 
    values_from = valor)

dados %>% 
  head(10) %>% 
  kable(caption = "Primeiras 10 linhas dos dados corrigidos e no formato longo.")


```

E, a seguir, construimos o dicinário desses dados:
```{r, echo=FALSE}
txt="Rótulos;Variável;Unidade de medida
cabelo;quantidade de morfina nos cabelos;ng
morfina;dose de morfina administrada;mg
paciente;Identificador único do paciente;Código alfanumérico
tempo;Tempo desde o início;0: 0 dias
tempo;Tempo desde o início;30: 30 dias
tempo;Tempo desde o início;60: 60 dias
"
dados <- read.table(text = txt, sep=";",dec=",", header = TRUE, check.names = FALSE)

dados %>% 
  arrange(`Rótulos`) %>% 
  kable(caption = "Dicionário dos dados.") %>% 
  kableExtra::collapse_rows(columns = 1:2, valign = "top")
```

## b)

```{r, echo=FALSE}
#sexo, raça, grau de instrução e tipo de lesão 
tabelas <- readxl::read_xls("data/morfina2.xls", sheet = 2, na="ZERO", 
                            .name_repair ="minimal")

tabelas[,1:2] %>% drop_na() %>% 
  column_to_rownames("level") %>% 
  kable(caption="Pacientes por Estado Civil", align = 'r')

tabelas[,3:4] %>% drop_na() %>% 
  column_to_rownames("level") %>% 
  kable(caption="Pacientes por Raça", align = 'r')

tabelas[,5:6] %>% drop_na() %>% 
  column_to_rownames("level") %>% 
  kable(caption="Pacientes por Grau de instrução", align = 'r')

tabelas[,7:8] %>% drop_na() %>% 
  column_to_rownames("level") %>% 
  kable(caption="Pacientes por Tipo de Lesão", align = 'r')

  # mutate(
  #   p = contagem/sum(contagem)
  # ) %>% 
  # adorn_totals("row") %>% 
  # mutate(
  #   contagem = sprintf("%d (%.0f%%)", contagem, p*100)
  # )

```


# Exercício 2

A tabela é derivada de um estudo cujo o objetivo era comparar resultados da Avaliação de Diagnóstico do estudo com os  resultados  da  macro-avaliação  Prova  São  Paulo  e  verificar  a  possível  influência  de variáveis  socioeconômicas  no  aprendizado  de  Matemática  dos alunos  da  quarta  série do Ensino Fundamental da rede de ensino do município de São Paulo. Pelo fato dos alunos estarem agrupados em escolas construiu-se  um  modelo  de  regressão  que  considerou  o agrupamento dos alunos  por   subprefeitura que considera  a relação  linear  da  nota  da  Avaliação  Diagnóstico  com  a  nota  da  Prova  São  Paulo  e  a idade do aluno, e as variações entre subprefeituras.

A tabela visa comparar as notas médias da Avaliação Diagnóstico com os da Prova São Paulo, tal que tais valores fossem padronizados no intervalo [0,1]. Para facilitar a leitura, é interessante que seja simplificada e ordenada pelas notas da Avaliação Diagnóstico, além de ter os valores truncados para 2 casas decimais, precisão suficiente já que os resultados são semelhantes e que facilitam a visualização.

```{r, echo = FALSE}
txt = "Subprefeitura;Nota Avaliação;Nota Modelo Ajustado;Nota na Prova São Paulo
V.Prudente/ Sapopemba;0,65;0,62;0,41
São Miguel;0,6;0,58;0,4
Socorro;0,6;0,52;0,36
Aricanduva;0,59;0,59;0,4
Freguesia/Brasilândia;0,59;0,54;0,37
Ipiranga;0,59;0,54;0,37
Itaim Paulista;0,57;0,56;0,37
M’Boi Mirim;0,57;0,55;0,37
Campo Limpo;0,56;0,53;0,36
Casa Verde/ Cachoeirinha;0,54;0,55;0,38
Cidade Tiradentes;0,54;0,54;0,37
Jabaquara;0,53;0,53;0,36
São Mateus;0,52;0,51;0,35
Butantã;0,48;0,47;0,33
Itaquera;0,4;0,56;0,38"

dados <- read.table(text = txt, sep=";",dec=",", header = TRUE, check.names = FALSE)

dados %>% kable(caption = "Tabela comparativa das notas médias da avaliação das subprefeituras no modelo padronizado para a escala [0,1].")
```


# Exercício 4

Num estudo planejado para avaliar o consumo médio de combustível de veículos em diferentes velocidades foram utilizados 4 automóveis da marca A e 3 automóveis da marca B selecionados ao acaso das respectivas linhas de produção. 

O consumo (em L/km) de cada um dos 7 automóveis foi observado em 3 velocidades diferentes (40 km/h, 80 km/h e 110 km/h). 
Delineamos uma planilha apropriada para a coleta e análise estatística dos dados e rotulamos-a adequadamente. A planilha encontra-se no formato longo, isto é, medidas de uma mesma variável encontram-se em uma única coluna.

```{r, echo=FALSE}
set.seed(42)

tibble(
  automovel = c(1:7),
  marca = c(rep("A",4),rep("B",3)),
  "40" = rep("",7),#rnorm(7, 12, 5),
  "80" = rep("",7),#rnorm(7, 14, 5),
  "110" = rep("",7)#rnorm(7, 16, 5)
) %>% 
  tidyr::pivot_longer(
    3:last_col(), names_to = "velocidade", values_to = "consumo"
    ) %>% 
  kable(digits = 1, caption = "Delineamento da Planilha para Coleta")
```



# Exercício 5



Formatamos a planilha `esforco.xls` fornecido de forma a facilitar a análise dos dados, conforme especificado pelo enunciado. Obtemos assim a planilha `esforco_editado.xls`. Abaixo mostramos algumas linhas da nova planilha.


```{r, echo=FALSE, warning=FALSE, message=FALSE}
esforco <- readxl::read_excel("data/esforco_editado.xls", 
                              .name_repair = "universal") %>% 
  rename_with(.fn=tolower)

esforco %>% 
  head(4) %>% 
  {list(.[1:7], .[8:ncol(.)])} %>% 
  kable(caption = "Algumas linhas da planilha esforco editada.")

```


```{r, echo=FALSE}

txt="Rótulos;Variável;Unidade de medida
Idade;Idade;anos
Altura;Altura;cm
Peso;Peso;kg
FC;Frequencia cardíaca;bpm
Pmax_fc;Percentual relativo à máxima Frequencia cardíaca;%
VO2;VO2 no repouso;ml/kg/min
Pmax_vo2;Percentual relativo ao máximo VO2 no repouso;%
VO2.FC;Quociente VO2/FC;ml/bpm
Pmax_vo2fc;Percentual relativo ao máximo quociente VO2/FC;%
VE.VCO2;Quociente VE/VCO2;adimensional
Pmax_vevco2;Percentual relativo ao máximo quociente VE/VCO2;%
VO2.FC_pico;Quociente VO2/FC no pico do exercício;ml/bpm
Obito; data do obito;dt
"

dados <- read.table(text = txt, sep=";",dec=",", header = TRUE, check.names = FALSE) %>%
  mutate(`Rótulos` = tolower(`Rótulos`)) %>% 
  arrange(`Rótulos`)

dados %>% kable(caption = "Dicionário dos dados da planilha esforco editada.") %>% 
  kableExtra::collapse_rows(columns = 1:2, valign = "top")

```




A seguir, utilizamos a função `summary` para obter um resumo das variáveis:
```{r}
summary(esforco)
```

Na tabela abaixo, podemos observar algumas características do arquivo importado.
```{r, echo=FALSE}
dropped <- esforco %>% na.omit();
values <- c(
  nrow(esforco),
  sum(dropped$obito == "Nao"),
  sum(dropped$obito != "Nao"),
  sum(is.na(esforco))
);
names <- c(
  "linhas",
  "obitos",
  "pacientes que sobreviveram",
  "observacoes omissas"
);
caracteristicas <- data.frame(names, values);
colnames(caracteristicas) <- c("Caracteristica", "Valor");
caracteristicas %>% kable(caption = "Contagens da planilha esforco editado.")
```




# Exercício 7

Reformatamos a planilha com dados de um estudo em que o limiar auditivo foi avaliado nas orelhas direita (OD) e esquerda (OE) de 13 pacientes em 3 ocasiões (Limiar, Teste 1 e Teste 2) segundo as recomendações da Seção 2.2 e indicamos claramente a definição das variáveis e os rótulos para as colunas da planilha.


```{r, echo=FALSE}
txt="Rótulos;Variável;Unidade de medida
id;Identificador único do paciente;Número inteiro
ocasiao;Ocasião da avaliação;0: Limiar
ocasiao;Ocasião da avaliação;1: Teste 1
ocasiao;Ocasião da avaliação;2: Teste 2
od;Avaliação da Orelha Direita;Percentual
oe;Avaliação da Orelha Esquerda;Percentual

"
dados <- read.table(text = txt, sep=";",dec=",", header = TRUE, check.names = FALSE)

dados %>% 
  arrange(`Rótulos`) %>% 
  kable(caption = "Dicionário dos dados.") %>% 
  kableExtra::collapse_rows(columns = 1:2, valign = "top")

```

```{r, echo=FALSE}
txt="id;ocasiao;od (%);oe (%)
1;0;50;55
1;1;50;50
1;2;80;80
2;0;41;40
2;1;45;50
2;2;68;80
3;0;41.25;41.25
3;1;45;45
3;2;64;72
4;0;45;43.75
4;1;60;50
4;2;76;88
5;0;51.25;47.5
5;1;50;50
5;2;80;88
6;0;45;52.5
6;1;50;50
6;2;84;96
7;0;52.5;50
7;1;55;45
7;2;40;28
8;0;42.15;48.75
8;1;40;50
8;2;80;76
9;0;50;48.75
9;1;50;50
9;2;72;80
10;0;47.5;46.25
10;1;50;50
10;2;84;84
11;0;55;56.25
11;1;55;60
11;2;80;84
12;0;46.25;46.25
12;1;40;35
12;2;72;84
13;0;50;47.5
13;1;45;45
13;2;76;76
"
read.table(text = txt, sep=";",dec=".", 
           header = TRUE, check.names = FALSE) %>% 
  select(id,ocasiao,`oe (%)`,`od (%)`) %>% 
  kable(caption = "Dados de um estudo em que o limiar auditivo foi avaliado nas orelhas direita (OD) e esquerda (OE) de 13 pacientes em 3 ocasiões (Limiar, Teste 1 e Teste 2).")

# cat(c(
#   "\\begin{table}[h] \\centering ", 
#   kable(dados[rows,],digits = 1),
#   "\\hspace{1cm} \\centering ",
#   kable(dados[-rows,],digits = 1),
#   "\\caption{Dados de um estudo em que o limiar auditivo foi avaliado nas orelhas direita (OD) e esquerda (OE) de 13 pacientes em 3 ocasiões (Limiar, Teste 1 e Teste 2).} \\end{table}"
# ))  


```



# Exercício 8

## a)
Importamos o arquivo `cidades.xls` e usamos o comando `str` para olhar a estrutura dos dados:
```{r, echo=FALSE}
dados <- readxl::read_xls('data/cidades.xls') %>% 
  rename_with(.fn=tolower)
str(dados, strict.width="wrap", width=80)
```

Observamos que muitas colunas numéricas foram lidas como do tipo caractere, mesmo a função tendo identificado corretamente que o arquivo usa virgula commo separador decimal.

Apenas as colunas `munic` e `uf` são de caracteres, as outras deveriam ser do tipo numéricas.
 Após analisar os dados, descobrimos que os dados faltantes estão codificados com um traço "-". Dessa forma, vamos ler novamnete o arquivo e dizer ao R para tratar os traços como dados faltantes.
```{r, echo=FALSE}
dados <- readxl::read_xls('data/cidades.xls', na='-') %>% 
  rename_with(.fn=tolower)
str(dados, strict.width="wrap", width=80)
```

Com isso os tipos de dados estão agora corretos.


## b)

A seguir, apresentamos um resumo das variáveis dos dados como o comando `summary`:
```{r}
summary(dados)
```


## c)

Observando o resumo do item anterior, notamos que as variáveis `munic` e `uf` são alfanuméricas enquanto que as demais são numéricas.
A seguir indicamos o número de observações omissas em cada variável:
```{r, echo=FALSE}
data.frame(
  "Tipo" = ifelse(sapply(dados, class)=="numeric", "Numérica", "Alfanumérica" ),
  `Obs. Omissas` = colSums(is.na(dados)),
  check.names = FALSE
  ) %>%
  rownames_to_column("Variável") %>% 
  arrange(-`Obs. Omissas`, Variável) %>% 
  # as_tibble(rownames = ) %>% 
  kable(caption='Classificação e Observações Omissas')
```







