---
title: "MAE0217 - Estatística Descritiva - Lista 3"
author: |
  | Natalia Hitomi Koza\thanks{Número USP: 10698432}
  | Rafael Gonçalves Pereira da Silva\thanks{Número USP: 9009600}
  | Ricardo Geraldes Tolesano\thanks{Número USP: 10734557}
  | Rubens Kushimizo Rodrigues Xavier\thanks{Número USP: 8626718}
  | Rubens Gomes Neto\thanks{Número USP: 9318484}
  | Rubens Santos Andrade Filho\thanks{Número USP: 10370336}
  | Thamires dos Santos Matos\thanks{Número USP: 9402940}
date: "`r stringr::str_to_sentence(format(Sys.time(), '%B de %Y'))`"
lang: pt-BR
header-includes:
  # - \usepackage[brazilian]{babel}
  - \usepackage{float}
  - \usepackage{amsmath}
  - \usepackage{amsthm}
  - \floatplacement{figure}{H}
  - \usepackage{indentfirst}
  - \setlength{\parindent}{4em}
  - \setlength{\parskip}{1em}
  - \usepackage{booktabs}
  - \usepackage{multirow}
  - \usepackage{enumerate}
  - \usepackage{dcolumn}
  - \usepackage{bm}
  - \usepackage{titling}
  - \thanksmarkseries{arabic} % \thanks footnotes com numeros
  - \usepackage[bottom]{footmisc} % corrige posição footnotes
  - \usepackage{pdfpages}
  - \usepackage{tocloft}
  - \renewcommand{\cftsecleader}{\cftdotfill{\cftdotsep}}
  - \usepackage{amssymb}
  - \renewcommand\qedsymbol{$\blacksquare$}
  - \usepackage{pdfpages}
  - \usepackage{cleveref}
  - \usepackage{threeparttable}
output:
  # pdf_document:
  bookdown::pdf_document2:
    fig_caption: yes
    number_sections: no
    toc: true
    toc_depth: 2
editor_options:
  chunk_output_type: console
---

\newcommand{\var}{\operatorname{Var}}
\newcommand{\pr}{\operatorname{\mathbb{P}}}


\pagebreak

```{r setup, include=FALSE}
options(width = 60)
knitr::opts_knit$set(root.dir = rprojroot::find_rstudio_root_file())
library(tidyverse)
library(knitr)
library(readxl)
library(dplyr)
source('src/helpers.R')
library(patchwork)

library(ggplot2)
library(qqplotr)

library(RVAideMemoire)
library(psych)
library(car)
library(corrplot)

library(rstatix)
library(emmeans)
library(DescTools)

library(states)
```


# Captítulo 4

## Exercício 6


a)

```{r}

tabela = read.csv("data/coronarias.csv", sep = ";", h=T, dec=",")

tabela$SEXO <- factor(tabela$SEXO, label = c("M", "F"), levels = c(0,1))
col <- na.omit(tabela$COL)
tabela$COL[tabela$COL== '.'] <- NA
col <- na.omit(tabela$COL)
ccol <- as.numeric(col)


qqnorm(ccol, main = 'QQplot COL')
qqline(ccol)


#tirando os NAs
tabela$IMC[tabela$IMC== '.'] <- NA

# complete.cases(tabela$IMC)
# which(complete.cases(tabela$IMC))
# which(!complete.cases(tabela$IMC))

imc <- which(!complete.cases(tabela$IMC))
imc <- which(complete.cases(tabela$IMC))

#mundando a variável de inteiro para numérico
imcc <- as.numeric(imc)
#class(imcc)
summary(imcc)
describe(imcc)

qqnorm(imcc)
qqline(imcc)
```




b)

```{r}

apt = read.csv("data/coron.csv", sep = ";", h=T, dec=",")


apt[apt == '.'] <- NA

# complete.cases(apt)
# which(complete.cases(apt))
# which(!complete.cases(apt))


na_apt <- which(complete.cases(apt))
na_apt <- which(!complete.cases(apt))

apt_sem_na <- apt[- na_apt, ]


altura <- as.numeric(apt_sem_na$ALTURA.cm.)
#class(altura)

peso <- as.numeric(apt_sem_na$PESO.kg.)
#class(peso)

# Pelo gráfico de boxplot, as variáveis Altura e Peso apresentam outliers
boxplot(altura)
boxplot(peso)


# Pelo teste de Shapiro-Wilk, as variáveis Altura e Peso não apresentam distribuição normal
shapiro.test(altura)
qqnorm(altura, main = "Altura")
qqline(altura)

shapiro.test(peso)
qqnorm(peso, main = "Peso")
qqline(peso)
# Relação lineae entre as variáveis Altura e Peso
plot(peso, altura)


# Verificando valores previstos e resíduos
mod_reg <- lm(altura ~ peso, apt_sem_na)

par(mfrow=c(1,2))
plot(mod_reg, which=c(1,3))
par(mfrow =c(1,1))

# Correlação linear de Pearson
cor.test(peso, altura, method = "pearson")

# Correlação de Spearman
cor.test(peso, altura, method = "spearman")

```



c)

```{r}

ctg = read.csv2("data/contig.csv", sep = ";", h=T, dec=",", )

glimpse(ctg)

ctg[ctg== '.'] <- NA

# complete.cases(ctg)
# which(complete.cases(ctg))
# which(!complete.cases(ctg))

na_ctg <- which(complete.cases(ctg))
na_ctg <- which(!complete.cases(ctg))

ctg_sem_na <- ctg[- na_ctg, ]


ctg_sem_na$ARTER <- factor(ctg_sem_na$ARTER, label = c("NENHUMA", "CAROT", "AORT", "CAROT+AORT"), levels = c(0,1,2,3))

ctg_sem_na$TABAG <- factor(ctg_sem_na$TABAG, label = c("SIM", "NÂO"), levels = c(0,1))

table(ctg_sem_na$TABAG, ctg_sem_na$ARTER)


#Tabela de contigência TABAG  e ARTER
tabe <- table(ctg_sem_na$TABAG, ctg_sem_na$ARTER)



#Teste Qui Quadrado de Pearson
quiqua2 <- chisq.test(tabe)


#Qui Quadrado esperado
quiqua2$expected

#Coeficiente de contigência de Pearson
sqrt((4.878)/(4.878+1352))

#Coeficiente de contigência de Tschuprov
sqrt((4.878/1352)/sqrt(3))
```





## Exercício 10

Consideraremos que o estudo realizado se trata de um estudo prospectivo, já que a radiação foi emitida de forma proposital para posteriormente avaliar a presença de micronúcleos nas células. O fator de risco é a dose de radiação, e a variável resposta é o número de células que possuem múltiplos micronúcleos. Portanto, tomaremos o p1 como a probabilidade de uma célula possuir múltiplos micronúcleos dada uma dose específica de radiação. p0 corresponde à probabilidade de uma célula possuir múltiplos micronúcleos para uma dose nula de radiação.

```{r, results='asis'}
library(pander)
celulas <- read_excel('data/numero_celulas.xlsx')
row0 <- celulas[1, ]
p0 <- row0$freq_celula_micronucleos / row0$n_celulas_examinadas
chance0 <- p0 / (1 - p0)

f <- function(row) {
  p1 <- row[2] / row[3]
  risco_relativo <- p1 / p0

  chance1 <- p1 / (1 - p1)
  razao_de_chance <- chance1 / chance0

  return(c(risco_relativo, razao_de_chance, p1))
}
risk <- apply(celulas, 1, f)
celulas$p1 <- risk[3, ]
celulas$risco_relativo <- risk[1, ]
celulas$razao_de_chance <- risk[2, ]
pandoc.table(celulas, split.table=500, caption="Risco relativo e razão de chances em relação à dose nula para os dados do exercício 10", round=2, col.names = c("Dose de radiação gama (cGy)",
                             "Frequência de células com múltiplos micronúcleos",
                             "Total de células examinadas",
                             "p1",
                             "Frequência relativa",
                             "Razão de chances"
                             ))
```

A tabela acima demonstra que tanto o risco relativo quanto a razão de chances aumentam consideravelmente conforme a dose de radiação aumenta. O aumento de 200 para 400 foi muito maior que o aumento de 100 para 200, indicando que doses diferentes de radiação podem ter impactos diferentes.

Os riscos relativos se aproximam de suas respectivas razões de chance, principalmente para valores menores de p1. Esse resultado é previsto pela teoria.

## Exercício 11
Seja $\pi_{a}$ porcentagem de desistentes do plano de TV da cidade A e
$\pi_{b}$ a porcentagem da cidade B.
Temos que:

\[r_{c} = \frac{\pi_{a}} { ( 1-\pi_{a}) } / \frac{\pi_{b} } {(1-\pi_{b})} \]  \

\[r_{c} = \frac{0.14} { 0.86  } / \frac{0.06} {0.94}  \] \\
\begin{center}

\(r_{c} = \cfrac{0.1316} { 0.0516 } = 2.55  \)
\end{center}
Portanto a resposta correta é a alternativa b) $r_c = 2.55$.



## Exercício 12

A razão de chances calcula a associação entre eventos, comparando a chance de um evento em
diferentes grupos, não a probabilidade do evento entre os grupos. Para o enunciado:

\[\omega = \frac{p_{1}} { ( 1-p_{1} ) } / \frac{p_{2}} {(1-p_{2})}  \]  \

\begin{center}
Se $p_{1} = 2p_{2}$ \\
\end{center}

\[\omega = \frac{2p_{2}} { ( 1-2p_{2} ) } / \frac{p_{2}} {(1-p_{2})}  \] \\
\begin{center}

\(\omega = \cfrac{2(1-p_{2})} { ( 1-2p_{2} ) } \neq 2  \) para $p_{2} = 0$
\end{center}

Logo, temos que razão de chance igual a 2.0 não indica que a probabilidade de um grupo é 2 vezes a do outro.




## Exercício 13

```{r}
sman = read.csv2("data/smansoni-.csv", sep = ";", h=T, dec=",", )

#Smansoni negativo

elied1 <- factor(sman$ELIEDA1, label = c("NÃO", "SIM"), levels = c(0,1))
elied2 <- factor(sman$ELIEDA2, label = c("NÃO", "SIM"), levels = c(0,1))
ha <- factor(sman$HA, label = c("NÃO", "SIM"), levels = c(0,1))
iff <- factor(sman$IF, label = c("NÃO", "SIM"), levels = c(0,1))
ied <- factor(sman$IED, label = c("NÃO", "SIM"), levels = c(0,1))

#Tabela HA e Elieda
table(ha, elied1)

chisq.test(table(ha, elied1))

# Sensibilidade
32/48

# Especificidade
1/2

#Falso positivo
1/2

#Falso negativo
16/48

#Valor preditivo positivo
32/33

#Valor preditivo negativo
1/17

# Acurácia
(32+1)/50




#Table IF e Elieda1
table(iff, elied1)

chisq.test(table(iff, elied1))

# Sensibilidade
32/48

# Especificidade
1/2

#Falso positivo
1/2

#Falso negativo
16/48

#Valor preditivo positivo
32/33

#Valor preditivo negativo
1/17

# Acurácia
(32+1)/50


#Tabela ed e elieda1
table(ied, elied1)

chisq.test(table(ied, elied1))

#Sensibilidade
33/48

#Especificidade
2/2

#Falso positivo
0

#Valor Pditivo positivo
33/33

#Valor preditivo negativo
2/17

#Acurácia
(33+2)/50



#Tabela IF e elieda2
table(ha, elied2)

chisq.test(table(ha, elied2))

#Sensibilidade
44/48

#especificidade
1/2

#Falso poditivo
1/2

# falso negativo
4/48

#acurácia
(44+1)/50


#tabela if e elieda2
table(iff, elied2)

chisq.test(table(iff, elied2))

#sensibilidade
43/48

#especifidade
0/2

#Falso positivo
2/2

#falso negativo
0/2

#valor preditivo positivo
43/45

#valor preditivo negativo
0/5

#acurácia
43/50


#tabela de ied e elieda2

table(ied, elied2)

chisq.test(table(ied, elied2))

#sensibilidade
44/48

#especificidade
1/2

#falso positivo
1/2

#falso negativvo
4/48

#valor ppreditivo positivo
44/45

#valor preditivo negativo
1/5

#acurácia
45/50



#Tabela elieda1 e elieda2
table(elied1, elied2)

chisq.test(table(elied1, elied2))

#Sensibiliddade
33/33

#Especificidade
5/17

#Falso positivo
12/17

#Falso negativo
0/33

# Valor preditivo positivo
33/45

#valor preditivo negativo
5/5

#Acurácia
0.733





sman1 = read.csv2("data/smansoni+.csv", sep = ";", h=T, dec=",", )

#Smansoni positivo


elied_1 <- factor(sman1$ELIEDA1, label = c("NÃO", "SIM"), levels = c(0,1))
elied_2 <- factor(sman1$ELIEDA2, label = c("NÃO", "SIM"), levels = c(0,1))
ha_ <- factor(sman1$HA, label = c("NÃO", "SIM"), levels = c(0,1))
iff_ <- factor(sman1$IF, label = c("NÃO", "SIM"), levels = c(0,1))
ied_ <- factor(sman1$IED, label = c("NÃO", "SIM"), levels = c(0,1))

#Tabela ha e elieda1
table(ha_, elied_1)

chisq.test(table(ha_, elied_1), correct = F)

#sensibilidade
2/11

#especificidade
37/39

#falso positivo
2/39

#falso negativo
9/11

#valor preditivo positivo
2/4

#valor preditivo negativo
37/46

#acurácia
39/50


#tabela if e eliada
table(iff_, elied_1)

chisq.test(table(iff_, elied_1))

#sensibilidade
2/2

#especificidade
46/48

#falso positivo
2/48

#falso negtivo
0/2

#valor preditivo positivo
2/4

# valor preditivo negativo
46/46

#acuráciaa
48/50


#tabela ied e elieda11
table(ied_, elied_1)

chisq.test(table(ied_, elied_1))

#sensibilidade
4/33

#especificidade
33/33

#falso positivo
0/33

#falso negativo
13/17

#valor preditivo positivo
4/4

#valor preditivo negativo
33/46

#acurácia
37/50


#tabela elieda1 e elieda2
table(elied_1, elied_2)

chisq.test(table(ied_, elied_1))

#sensibilidade
4/4

#especificidade
44/46

#falso poitivo
2/46

#falso negativo
0/4

#valor preditivo positivo
4/6

#valor preditivo negativo
44/44

#acurácia
48/50



#tabela ha e eliada2
table(ha_, elied_2)

chisq.test(table(ha_, elied_2))


#sensibilidade
2/11

#especificidade
35/39

#falso positivo
4/39

#falso negativo
9/11

#valor preditivo positivo
4/6

#valor preditivo negativo
9/44

#acurácia
37/50


#tabela if e elieda2
table(iff_, elied_2)

chisq.test(table(iff_, elied_2))


#sensibilidade
2/2

#especificidade
0/2

#falso positivo
4/48

#falso negativo
0/2

#valor preditivo positivo
2/6

#valor preditivo negativo
2/6

#valor preditivo negativo
0/44

#acurácia
46/50


#tabela ied e elieda2
table(ied_, elied_2)

chisq.test(table(ied_, elied_2))


#sensibilidade
5/17

#especificidade
32/33

#falso positivo
1/33

#falso negativo
12/17

#valor preditivo positivo
5/6

#valor preditivo negativo
32/44

#acurácia
37/50
```


## Exercício 25 (versão maio)

\begin{proof}[Prova]
Consideremos duas amostras de uma variável $X$ com $n$ unidades amostrais cada,

$$
\{x_1, x_2,\dots, x_n, x_{n+1}, x_{n+2},\dots, x_{2n} \}
$$
e suponhamos que as suas médias são iguais, isto é,
$\bar{x_1} = \sum_{i=1}^{n}x_i = \sum_{i=n+1}^{2n}x_i = \bar{x}_2 := \bar{x}$.


Da definição $(4.9)$, temos

$$
\overline{\var(X)} = \frac{\sum_{i=1}^{k} n_{i} \var_{i}(X)}{\sum_{i=1}^{k} n_{i}}
$$
nesse caso, com $k=2$ e $n_i=n,\ i=1,2$ (notemos que será usado o estimador viesado para a variância, mas o mesmo poderia ser mostrado se usássemos a $n-1$ na formula da variância e $n_i=n-1$ na definição $(4.9)$). Com isso, temos que

$$
\begin{aligned}
\overline{\var(X)} &= \frac{n \var_1(X) + n \var_2(X)}{2n} \\
&= \frac{1}{2}\left\{  \frac{1}{n}\sum_{i=1}^{n}(x_i - \bar{x}_1)^2 + \frac{1}{n}\sum_{i=n+1}^{2n}(x_i - \bar{x}_2)^2 \right\} \\
&= \frac{1}{2n}\sum_{i=1}^{2n}(x_i - \bar{x})^2 \\
&= \var(X)
\end{aligned}
$$

Portanto, $\overline{\operatorname{Var}(X)}=\operatorname{Var}(X)$ quando as médias das duas amostras são iguais.
\end{proof}


## Exercício 25 (versão junho)

\begin{proof}[Prova] A estatística 4.1 é
$$
\chi^{2}=\sum_{i=1}^{4} \frac{\left(o_{i}-e_{i}\right)^{2}}{e_{i}}
$$

O valor observado é $o_{ij}=n_{ij}$.

Sob a hipótese nula de não associação, temos que

$$
p_{i j}= p_{i+} p_{+j}
$$

onde $p_{ij}=n_{ij}/n$, $p_{i+}=n_{i+}/n$ e $p_{+j}=n_{+j}/n$.

Com isso, o valor esperado na casela $(i, j)$ é

$$
e_{i j}=np_{i j} = np_{i+} p_{+j} = n\left(\frac{n_{i+}}{n}\right)\left(\frac{n_{+j}}{n}\right)=\frac{n_{i+} n_{+j}}{n}
$$

Escrevamos a estatítica 4.1 como uma soma dupla, tal qual em uma tabela $2\times 2$,

$$
\chi^{2}=\sum_{i=1}^{2}\sum_{j=1}^{2} \frac{\left(o_{ij}-e_{ij}\right)^{2}}{e_{ij}}
$$

Substituindo, $o_{ij}$ e $e_{ij}$ por $n_{ij}$ e ${n_{i+} n_{+j}}/{n}$ respectivamente, obtemos

$$
\chi^{2}=\sum_{i=1}^{2}\sum_{j=1}^{2} \frac{\left(n_{ij}-{n_{i+} n_{+j}}/{n}\right)^{2}}{{n_{i+} n_{+j}}/{n}}
$$

Como na estatística 4.1, mostramos para tabelas $2\times 2$, mas sem perda de generalidade, o mesmo vale para tabelas $r \times c$,

$$
\chi^{2}=\sum_{i=1}^{r}\sum_{j=1}^{c} \frac{\left(n_{ij}-{n_{i+} n_{+j}}/{n}\right)^{2}}{{n_{i+} n_{+j}}/{n}}
$$

em que $n_{i j}$ é a frequência absoluta observada na linha $i$ e coluna $j$ e  $n_{i+}$ e $n_{+j}$ são, respectivamente, os totais das linhas e colunas.

\end{proof}


# Capítulo 5

## Exercício 1
a) Construa um gráfico de dispersão simbolico para avaliar a relação entre as variáveis
altfac, proffac e grupo e comente os resultados.


```{r, echo=FALSE , fig.width=8,fig.height=5}
#altfac, proffac e grupo

library(ggplot2)
library(readxl)
tipofacial <- read_excel("data/tipofacial.xls")
ggplot(tipofacial , aes(altfac , proffac ), grupo) +
    geom_point( aes(shape = grupo, color = grupo) , size = 3)+ theme_bw() +
    scale_color_manual( values = c("red", "blue" , "green")) +
    theme(axis.title = element_text(size=13)) +
    theme(legend.position="bottom", legend.direction="horizontal",
    legend.text=element_text(size=10)) +
    theme(axis.text.x = element_text(face="plain", size=13),
    axis.text.y = element_text(face="plain", size=13))
```



O gráfico parece evidenciar que os rostos com altura facial alta parecem  ter
menor profundidade e podem ser classificados com o biotipo
facial Braquifacial, assim como  aqueles que possuem maior profundidade facial
tendem a ter menor altura facial, logo podem ser caracterizados com o biotipo dolicofacial
enquanto que aqueles com altura facial proxima de zero apresentam profundidade facial semelhante, portanto apresentam biotipo mesofacial.




b) Construa um gráfico do desenhista para avaliar a relação entre as variáveis nsba, ns, sba
e comente os resultados

```{r, echo=FALSE}
library(ggplot2)

panel.cor <- function(x, y, digits = 2, cex.cor, ...){
      usr <- par("usr"); on.exit(par(usr))
      par(usr = c(0, 1, 0, 1))
      # correlation coefficient
      r <- cor(x, y)
      txt <- format(c(r, 0.123456789), digits = digits)[1]
      txt <- paste("r= ", txt, sep = "")
    text(0.5, 0.5, txt, cex=1.8)}
pairs(~nsba + ns + sba, data=tipofacial, upper.panel=panel.cor, lower.panel = panel.smooth)

```

Observa se uma associação positiva entre ns e sba, enquanto nsba parece
apresentar nenhuma associação tanto com ns como sba.


## Exercício 5

Tabela com tempo de recuperação de cada participante:

| Dose da subs. A | sub. B baixa  | sub. B média  | sub. B alta  |
|:---------------:|:-------------:|:-------------:|:------------:|
| baixa           |     10,4      |      8,9      |      4,8     |
| baixa           |     12,8      |      9,1      |      4,5     |
| baixa           |     14,6      |      8,5      |      4,4     |
| baixa           |     10,5      |      9,0      |      4,6     |
| alta            |      5,8      |      8,9      |      9,1     |
| alta            |      5,2      |      9,1      |      9,3     |
| alta            |      5,5      |      8,7      |      8,7     |
| alta            |      5,3      |      9,0      |      9,4     |

```{r, echo=FALSE}
dados_5e5 <- read.csv("~/Documents/Aulas/2021_1/MAE0217/descritiva/data/l3-c5e5.csv", dec=",", stringsAsFactors=TRUE)
dados_5e5$doseA <- factor(dados_5e5$doseA, levels=c("baixa", "alta"))
dados_5e5$doseB <- factor(dados_5e5$doseB, levels=c("baixa", "média", "alta"))
dados_5e5$doseC <- factor(dados_5e5$doseC, levels=c("bb", "bm", "ba", "ab", "am", "aa"))
```

### a-)
  Dado o conjunto de dados acima podemos chegar aos seguintes valores de média e
  desvio padrão por grupo:

    Grupo 1 (A=baixa; B=baixa):
        média: 12,1
        desv. pad.: 2,0
    Grupo 2 (A=baixa; B=média):
        média: 8,9
        desv. pad.: 0,3
    Grupo 3 (A=baixa; B=alta):
        média: 4,6
        desv. pad.: 0,2

    Grupo 4 (A=alta; B=baixa):
        média: 5,5
        desv. pad.: 0,3
    Grupo 1 (A=alta; B=média):
        média: 8,9
        desv. pad.: 0,2
    Grupo 1 (A=alta; B=alta):
        média: 9,1
        desv. pad.: 0,3

  Com isso podemos observar que a combinação que oferece a recuperação mais
  rápida é a combinação 3, visto que essa apresenta o menor tempo para o
  desaparecimento dos sintomas com o menor desvio padrão.

### b-)



### c-)
```{r, echo=FALSE, out.width="50%"}
ggplot(dados_5e5, aes(x=doseA, y=tempo, group=doseB, color=doseB)) +
  geom_line(stat="summary", fun.data="mean_se", size=0.6) +
  stat_summary(geom="point", fun="mean") +
  geom_errorbar(stat="summary", fun.data="mean_se", width=0.1)

ggplot(dados_5e5, aes(x=doseB, y=tempo, group=doseA, color=doseA)) +
  geom_line(stat="summary", fun.data="mean_se", size=0.6) +
  stat_summary(geom="point", fun="mean") +
  geom_errorbar(stat="summary", fun.data="mean_se", width=0.1)
```

### d-)
```{r, echo=FALSE}
anova_dose <- aov(tempo ~ doseA*doseB, dados_5e5)
summary(anova_dose)
```


## Exercício 9

```{r, results='asis'}
library(pander)

arvores <- read_excel("data/arvores.xls")
lista_elementos <- c('Mn', 'Fe', 'Cu', 'Zn', 'Sr', 'Ba', 'Mg', 'Al', 'P', 'S', 'Cl', 'Ca')
especies <- unique(arvores$especie)
tipovias <- unique(arvores$tipovia)
combinacoes <- data.frame(expand.grid(especie=especies, tipovia=tipovias, stringsAsFactors = FALSE))

analisa <- function(combinacao) {
  #especie <- combinacao[1]
  #tipovia <- combinacao[2]
  filtrado <- filter(arvores, especie == combinacao[1], tipovia == combinacao[2])
  elementos <- select(filtrado, all_of(lista_elementos))
  means <- colMeans(elementos)
  covariance <- cov(elementos)
  correlation <- cor(elementos)

  pandoc.table(means, caption=paste("Vetor de médias dos elementos para espécie", combinacao[1], "e tipovia", combinacao[2]))
  pandoc.table(covariance, caption=paste("Matriz de covariância dos elementos para espécie", combinacao[1], "e tipovia", combinacao[2]))
  pandoc.table(correlation, caption=paste("Matriz de correlação dos elementos para espécie", combinacao[1], "e tipovia", combinacao[2]))

  return(list(means, covariance, correlation))
}

result <- apply(combinacoes, 1, analisa)
```

## Exercício 10

Considere os dados do arquivo `arvores`. Construa gráficos de perfis médios (com barras de desvios padrões) para avaliar o efeito de espécie de árvores e tipo de via na concentração de Fe. Utilize uma ANOVA com dois fatores para avaliar a possível interação e efeitos dos fatores na variável resposta. Traduza os resultados sem utilizar o jargão estatístico.


A seguir o gráfico de perfis médios, com barras de erro padrão (desvio padrão amostral)

```{r, fig.cap="Gráfico de perfis médios.", warning=FALSE}
dados <- readxl::read_excel("data/arvores.xls") %>% 
  select(Fe, tipovia, especie)

pd = position_dodge(.1)
(p1 <- dados %>% 
  ggplot(aes(tipovia, Fe, group=especie, color=especie)) +
  stat_summary(fun.data = mean_se,
               geom = "errorbar", width=1, position = pd, size=0.8) +
  stat_summary(fun = mean, geom = "line", size=1, position = pd) +
  stat_summary(fun = mean, geom = "point", size=2, position = pd) +
  labs(caption="Barra: erro padrão")+
  scale_color_viridis_d() +
  theme(
    legend.position = 'top', 
    plot.caption = element_text(hjust = 0),panel.grid.minor = element_blank()
  ))


```


No gráfico de perfis médios, observa-se que, em geral a concentração de Fe diminui com do tipo de via Arterial, passando por Colletor e Local I, até Local II. Nota-se também que a espécie Alfeneiro possui maior concentração para todos os tipos de via, enquanto que Sibipiruna a menor concentração quando o tipo de via é Arterial e a espécie Tipuana, a menor nos demais tipos de via. Além disso, observa-se o não paralelismo entre as linhas, sugerindo indícios de interação entre os fatores. 

A seguir, usamos uma ANOVA com dois fatores para avaliar a possível interação e efeitos dos fatores na variável resposta. 

```{r}
aov2 = aov(Fe ~ tipovia * especie,dados)
aov2
aov2 %>% summary()
```

Vemos que os dois fatores e a interação entre os eles são significativos a um  nível de 5%.

Portanto, em geral a concentração de Fe diminui com do tipo de via Arterial, passando por Colletor e Local I, até Local II. Nota-se também que a espécie Alfeneiro possui maior concentração para todos os tipos de via, enquanto que Sibipiruna a menor concentração quando o tipo de via é Arterial e a espécie Tipuana, a menor nos demais tipos de via. Além disso, podemos traduzir a interação como: o tipo de via impacta a concentração de Fe diferentemente em cada espécie, em especial para a Tipuana, como podemos ver no gráfico.

## Exercício 12

Os dados abaixo reportam-se a uma avaliação do desempenho de um conjunto de 203 estudantes universitários em uma disciplina introdutória de Álgebra e Cálculo. Os estudantes, agrupados segundo os quatro cursos em que estavam matriculados, foram ainda aleatoriamente divididos em dois grupos por curso, a cada um dos quais foi atribuído um de dois professores que lecionaram a mesma matéria. O desempenho de cada aluno foi avaliado por meio da mesma prova.

\begin{table}[ht]
\caption{Frequências de aprovação/reprovação de estudantes.}
\centering
\begin{tabular}{cccc}
\hline & & \multicolumn{2}{c} { Desempenho } \\
\cline { 3 - 4 } Curso & Professor & Aprovado & Reprovado \\
\hline Ciências Químicas & A & 8 & 11 \\
& B & 11 & 13 \\
\hline Ciências Farmacêuticas & A & 10 & 14 \\
& B & 13 & 9 \\
\hline Ciências Biológicas & A & 19 & 25 \\
& B & 20 & 18 \\
\hline Bioquímica & A & 14 & 2 \\
& B & 12 & 4 \\
\hline
\end{tabular}
\end{table}

```{r, echo=FALSE}
dados <- tibble::tribble(
  ~Curso, ~Professor, ~Aprovado, ~Reprovado,
  "Ciências Químicas", "A", 8 ,11,
  "Ciências Químicas","B" ,11 ,13,
  "Ciências Farmacêuticas","A" ,10 ,14,
  "Ciências Farmacêuticas","B", 13, 9,
  "Ciências Biológicas","A" ,19 ,25,
  "Ciências Biológicas","B" ,20 ,18,
  "Bioquímica","A", 14, 2,
  "Bioquímica","B", 12, 4,
)
```

a) Para valiar a associação entre Professor e Desempenho, calcule a razão de chances em cada estrato.

Para o estrato "Ciências Químicas" temos que a razão de chances é

```{r, echo=FALSE}
# Ciências Químicas
rc1 = (8*13)/(11*11)
# Ciências Farmacêuticas
rc2 = (10*9)/(13*14)
# Ciências Biológicas
rc3 = (19*18)/(20*25)
# Bioquímica
rc4 = (14*4)/(12*2)

rcs = c(rc1,rc2,rc3,rc4)
```

$$
\begin{aligned}
RC &= \frac{
  \frac{
    \pr(\text{Aprovado} \mid \text{Curso Ciências Químicas, Professor A})}{
    \pr(\text{Reprovado} \mid \text{Curso Ciências Químicas, Professor A})
  }
}{
  \frac{
    \pr(\text{Aprovado} \mid \text{Curso Ciências Químicas, Professor B})}{
    \pr(\text{Reprovado} \mid \text{Curso Ciências Químicas, Professor B})
  }
}\\
&= \frac{ \frac{8/(8+11)}{11/(8+11)} }{ {\frac{11/(11+13)}{13/(11+13)}} }
= \frac{8 \cdot 13}{11 \cdot 11} \approx `r round(rc1, digits=3)`
\end{aligned}
$$

De modo análogo, encontramos a razão de chances para os outros estratos

\begin{itemize}
\item Ciências Químicas: $rc = \frac{8 \cdot 13}{11 \cdot 11} \approx `r round(rc1, digits=3)`$
\item Ciências Farmacêuticas: $rc = \frac{10 \cdot 9}{14 \cdot 13} \approx `r round(rc2, digits=3)`$
\item Ciências Biológicas: $rc = \frac{19 \cdot 18}{25 \cdot 20} \approx `r round(rc3, digits=3)`$
\item Bioquímica: $rc = \frac{14 \cdot 4}{2 \cdot 12} \approx `r round(rc4, digits=3)`$
\end{itemize}

```{r}
# Ciências Químicas
rc1 = (8*13)/(11*11)
# Ciências Farmacêuticas
rc2 = (10*9)/(13*14)
# Ciências Biológicas
rc3 = (19*18)/(20*25)
# Bioquímica
rc4 = (14*4)/(12*2)

rcs = c(rc1,rc2,rc3,rc4)
rcs
```


b) Calcule a razão de chances de Mantel-Haenszel correspondente.

Calculemos a razão de chances comum de Mantel-Haenszel, $r c_{M H}$, descrita na quarta nota do capítulo 5 de Singer e Morettin,

$$
r c_{M H}=\sum_{h \in H} w_{h} r c_{h}
$$

com
$$
w_{h}=\frac{n_{h 12} n_{h 21}}{n_{h++}} / \sum_{h \in H} \frac{n_{h 12} n_{h 21}}{n_{h++}}
$$
onde $h \in H=\{ \text{Ciências Químicas, Ciências Farmacêuticas, Ciências Biológicas, Bioquímica} \}$ são os estratos, $n_{h 12}$ é número de alunos no estrato $h$, professor $A$ e que foram Reprovados; $n_{h 21}$ é número de alunos no estrato $h$, professor $B$ e que foram Aprovados; e $n_{h ++}$ é número de alunos no estrato $h$.

Calculemos os quocientes para cada estrato e em seguida os pesos $w_h$:
```{r}
# calculemos os quocientes para cada estrato
# Ciências Químicas
q_1 = 11*11/43
# Ciências Farmacêuticas
q_2 = 13*14/46
# Ciências Biológicas
q_3 = 20*25/82
# Bioquímica
q_4 = 12*2/32

q = c(q_1, q_2, q_3, q_4)

# logo os pesos são
w = q/sum(q)
w
```

Com isso, calculamos

```{r}
rc_mh = sum(w * rcs)
```

$$
r c_{M H} \approx `r round(rc_mh, digits=3)`
$$


c) Expresse suas conclusões de forma não técnica.

Dentre os cursos Ciências Químicas, Ciências Farmacêuticas e Ciências Biológicas a chance do estudante ser aprovado pelo professor A é menor que a chance de ser aprovado pelo professor B. Já no estrato Bioquímica, é o contrário: a chance de ser aprovado pelo professor A é cerca de 2 vezes maior que a chance de ser aprovado pelo professor B.

A razão de chances commum diz que, levando em consideração os diferentes cursos, a chance geral, de um estudante ser aprovado pelo professor A é `r round((1-rc_mh)*100)`% menor que a chance de ser aprovado pelo professor B. A estatística de Mantel-Haenszel é uma média ponderada das razões de chances de cada curso.

A conclusão que chegamos é de que é mais provável ser aprovado com o professor B, tendo apenas uma excessão que é no curso de bioquímica, onde o professor A apresentou uma taxa de aprovação melhor do que B, mas também nesse curso vemos que a taxa de aprovação de ambos professores é bastante superior aos demais cursos.


