---
title: "MAE0217 - Estatística Descritiva - Lista 3"
author: |
  | Natalia Hitomi Koza\thanks{Número USP: 10698432}
  | Rafael Gonçalves Pereira da Silva\thanks{Número USP: 9009600}
  | Ricardo Geraldes Tolesano\thanks{Número USP: 10734557}
  | Rubens Kushimizo Rodrigues Xavier\thanks{Número USP: 8626718}
  | Rubens Gomes Neto\thanks{Número USP: 9318484}
  | Rubens Santos Andrade Filho\thanks{Número USP: 10370336}
  | Thamires dos Santos Matos\thanks{Número USP: 9402940}
date: "`r stringr::str_to_sentence(format(Sys.time(), '%B de %Y'))`"
lang: pt-BR
header-includes:
  # - \usepackage[brazilian]{babel}
  - \usepackage{float}
  - \usepackage{amsmath}
  - \usepackage{amsthm}
  - \floatplacement{figure}{H}
  - \usepackage{indentfirst}
  - \setlength{\parindent}{4em}
  - \setlength{\parskip}{1em}
  - \usepackage{booktabs}
  - \usepackage{multirow}
  - \usepackage{enumerate}
  - \usepackage{dcolumn}
  - \usepackage{bm}
  - \usepackage{titling}
  - \thanksmarkseries{arabic} % \thanks footnotes com numeros
  - \usepackage[bottom]{footmisc} % corrige posição footnotes
  - \usepackage{pdfpages}
  - \usepackage{tocloft}
  - \renewcommand{\cftsecleader}{\cftdotfill{\cftdotsep}}
  - \usepackage{amssymb}
  - \renewcommand\qedsymbol{$\blacksquare$}
  - \usepackage{pdfpages}
  - \usepackage{cleveref}
  - \usepackage{threeparttable}
output: 
  # pdf_document:
  bookdown::pdf_document2:
    fig_caption: yes
    number_sections: no
    toc: true
    toc_depth: 2
editor_options: 
  chunk_output_type: console
---

\pagebreak

```{r setup, include=FALSE}
options(width = 60)
knitr::opts_knit$set(root.dir = rprojroot::find_rstudio_root_file())
library(tidyverse)
library(knitr)
library(readxl)
library(dplyr)
source('src/helpers.R')
library(patchwork)
```


# Captítulo 4

## Exercício 6


## Exercício 10

Consideraremos que o estudo realizado se trata de um estudo prospectivo, já que a radiação foi emitida de forma proposital para posteriormente avaliar a presença de micronúcleos nas células. O fator de risco é a dose de radiação, e a variável resposta é o número de células que possuem múltiplos micronúcleos. Portanto, tomaremos o p1 como a probabilidade de uma célula possuir múltiplos micronúcleos dada uma dose específica de radiação. p0 corresponde à probabilidade de uma célula possuir múltiplos micronúcleos para uma dose nula de radiação.

```{r, results='asis'}
library(pander)
celulas <- read_excel('data/numero_celulas.xlsx')
row0 <- celulas[1, ]
p0 <- row0$freq_celula_micronucleos / row0$n_celulas_examinadas
chance0 <- p0 / (1 - p0)

f <- function(row) {
  p1 <- row[2] / row[3]
  risco_relativo <- p1 / p0 
  
  chance1 <- p1 / (1 - p1)
  razao_de_chance <- chance1 / chance0
    
  return(c(risco_relativo, razao_de_chance, p1))
}
risk <- apply(celulas, 1, f)
celulas$p1 <- risk[3, ]
celulas$risco_relativo <- risk[1, ]
celulas$razao_de_chance <- risk[2, ]
pandoc.table(celulas, split.table=500, caption="Risco relativo e razão de chances em relação à dose nula para os dados do exercício 10", round=2, col.names = c("Dose de radiação gama (cGy)",
                             "Frequência de células com múltiplos micronúcleos",
                             "Total de células examinadas",
                             "p1",
                             "Frequência relativa",
                             "Razão de chances"
                             ))
```

A tabela acima demonstra que tanto o risco relativo quanto a razão de chances aumentam consideravelmente conforme a dose de radiação aumenta. O aumento de 200 para 400 foi muito maior que o aumento de 100 para 200, indicando que doses diferentes de radiação podem ter impactos diferentes.

Os riscos relativos se aproximam de suas respectivas razões de chance, principalmente para valores menores de p1. Esse resultado é previsto pela teoria.

## Exercício 11
Seja $\pi_{a}$ porcentagem de desistentes do plano de TV da cidade A e
$\pi_{b}$ a porcentagem da cidade B.
Temos que:

\[r_{c} = \frac{\pi_{a}} { ( 1-\pi_{a}) } / \frac{\pi_{b} } {(1-\pi_{b})} \]  \

\[r_{c} = \frac{0.14} { 0.86  } / \frac{0.06} {0.94}  \] \\
\begin{center}

\(r_{c} = \cfrac{0.1316} { 0.0516 } = 2.55  \)
\end{center}
Portanto a resposta correta é a alternativa b) $r_c = 2.55$.



## Exercício 12

A razão de chances calcula a associação entre eventos, comparando a chance de um evento em
diferentes grupos, não a probabilidade do evento entre os grupos. Para o enunciado:

\[\omega = \frac{p_{1}} { ( 1-p_{1} ) } / \frac{p_{2}} {(1-p_{2})}  \]  \

\begin{center}
Se $p_{1} = 2p_{2}$ \\
\end{center}

\[\omega = \frac{2p_{2}} { ( 1-2p_{2} ) } / \frac{p_{2}} {(1-p_{2})}  \] \\
\begin{center}

\(\omega = \cfrac{2(1-p_{2})} { ( 1-2p_{2} ) } \neq 2  \) para $p_{2} = 0$ 
\end{center}

Logo, temos que razão de chance igual a 2.0 não indica que a probabilidade de um grupo é 2 vezes a do outro.


## Exercício 13


## Exercício 25



# Capítulo 5

## Exercício 1
a) Construa um gráfico de dispersão simbolico para avaliar a relação entre as variáveis 
altfac, proffac e grupo e comente os resultados.


```{r, echo=FALSE , fig.width=8,fig.height=5}
#altfac, proffac e grupo

library(ggplot2)
library(readxl)
tipofacial <- read_excel("data/tipofacial.xls")
ggplot(tipofacial , aes(altfac , proffac ), grupo) + 
    geom_point( aes(shape = grupo, color = grupo) , size = 3)+ theme_bw() + 
    scale_color_manual( values = c("red", "blue" , "green")) +
    theme(axis.title = element_text(size=13)) +
    theme(legend.position="bottom", legend.direction="horizontal",
    legend.text=element_text(size=10)) +
    theme(axis.text.x = element_text(face="plain", size=13),
    axis.text.y = element_text(face="plain", size=13))
```



O gráfico parece evidenciar que os rostos com altura facial alta parecem  ter
menor profundidade e podem ser classificados com o biotipo
facial Braquifacial, assim como  aqueles que possuem maior profundidade facial
tendem a ter menor altura facial, logo podem ser caracterizados com o biotipo dolicofacial
enquanto que aqueles com altura facial proxima de zero apresentam profundidade facial semelhante, portanto apresentam biotipo mesofacial.




b) Construa um gráfico do desenhista para avaliar a relação entre as variáveis nsba, ns, sba
e comente os resultados

```{r, echo=FALSE}
library(ggplot2)

panel.cor <- function(x, y, digits = 2, cex.cor, ...){
      usr <- par("usr"); on.exit(par(usr))
      par(usr = c(0, 1, 0, 1))
      # correlation coefficient
      r <- cor(x, y)
      txt <- format(c(r, 0.123456789), digits = digits)[1]
      txt <- paste("r= ", txt, sep = "")
    text(0.5, 0.5, txt, cex=1.8)}
pairs(~nsba + ns + sba, data=tipofacial, upper.panel=panel.cor, lower.panel = panel.smooth)

```

Observa se uma associação positiva entre ns e sba, enquanto nsba parece
apresentar nenhuma associação tanto com ns como sba.


## Exercício 5


## Exercício 9

```{r, results='asis'}
library(pander)

arvores <- read_excel("data/arvores.xls")
lista_elementos <- c('Mn', 'Fe', 'Cu', 'Zn', 'Sr', 'Ba', 'Mg', 'Al', 'P', 'S', 'Cl', 'Ca')
especies <- unique(arvores$especie)
tipovias <- unique(arvores$tipovia)
combinacoes <- data.frame(expand.grid(especie=especies, tipovia=tipovias, stringsAsFactors = FALSE))

analisa <- function(combinacao) {
  #especie <- combinacao[1]
  #tipovia <- combinacao[2]
  filtrado <- filter(arvores, especie == combinacao[1], tipovia == combinacao[2])
  elementos <- select(filtrado, all_of(lista_elementos))
  means <- colMeans(elementos)
  covariance <- cov(elementos)
  correlation <- cor(elementos)
  
  pandoc.table(means, caption=paste("Vetor de médias dos elementos para espécie", combinacao[1], "e tipovia", combinacao[2]))
  pandoc.table(covariance, caption=paste("Matriz de covariância dos elementos para espécie", combinacao[1], "e tipovia", combinacao[2]))
  pandoc.table(correlation, caption=paste("Matriz de correlação dos elementos para espécie", combinacao[1], "e tipovia", combinacao[2]))
  
  return(list(means, covariance, correlation))
}

result <- apply(combinacoes, 1, analisa)
```

## Exercício 10


## Exercício 12

\begin{enumerate}[a)]

\item Calculando a razão de chances para cada estrato: (os valores estão com 3 casas decimais de precisão)

\begin{itemize}
\item Ciências Químicas: $rc = \frac{8 \cdot 13}{11 \cdot 11} \approx 0,8595$
\item Ciências Farmacêuticas: $rc = \frac{10 \cdot 9}{14 \cdot 13} \approx 0,4945$
\item Ciências Biológicas: $rc = \frac{19 \cdot 18}{25 \cdot 20} \approx 0,6840$
\item Bioquímica: $rc = \frac{14 \cdot 4}{2 \cdot 12} \approx 2,3334$
\end{itemize}

\begin{table}[!h]
\centering
\caption{Frequência de aprovação e reprovação com razão de chance}
\begin{tabular}{ccccc}
\hline
 &  & \multicolumn{2}{c}{Desempenho}\\
\cline{3-4}
Curso & Professor & Aprovado & Reprovado & Razão de chances\\
\hline
\multirow{2}*{Ciências Químicas} & A & 8 & 11 & \multirow{2}*{0,8595}\\
& B & 11 & 13 & \\
\hline
\multirow{2}*{Ciências Farmacêuticas} & A & 10 & 14 & \multirow{2}*{0,4945}\\
& B & 13 & 9 & \\
\hline
\multirow{2}*{Ciências Biológicas} & A & 19 & 25 & \multirow{2}*{0,6840}\\
& B & 20 & 18 &\\
\hline
\multirow{2}*{Bioquímica} & A & 14 & 2 & \multirow{2}*{2,3334}\\
& B & 12 & 4 &\\
\hline
\end{tabular}
\end{table}

\item Calculando a razão de chances de Mantel-Haenszel: (três casas decimais de precisão)

\begin{equation*}
rc_{MH} = \frac{\frac{8 \cdot 24}{43}+\frac{10 \cdot 22}{46}+\frac{19 \cdot 38}{82}+\frac{14 \cdot 16}{32}}{\frac{11 \cdot 19}{43}+\frac{13 \cdot 24}{46}+\frac{20 \cdot 44}{82}+\frac{12 \cdot 16}{32}} \approx 0,8829 
\end{equation*}

\begin{table}[!h]
\centering
\caption{Frequência de aprovação e reprovação com total}
\begin{tabular}{ccccc}
\hline
 &  & \multicolumn{2}{c}{Desempenho} & \\
\cline{3-4}
Curso & Professor & Aprovado & Reprovado & Total\\
\hline
\multirow{2}*{Ciências Químicas} & A & 8 & 11 & 19\\
& B & 11 & 13 & 24\\
\cline{5-5}
& & & & 43\\
\hline
\multirow{2}*{Ciências Farmacêuticas} & A & 10 & 14 & 24\\
& B & 13 & 9 & 22\\
\cline{5-5}
& & & & 46\\
\hline
\multirow{2}*{Ciências Biológicas} & A & 19 & 25 & 44 \\
& B & 20 & 18 & 38\\
\cline{5-5}
& & & & 82\\
\hline
\multirow{2}*{Bioquímica} & A & 14 & 2 & 16\\
& B & 12 & 4 & 16\\
\cline{5-5}
& & & & 32\\
\hline
\end{tabular}
\end{table}

\item A conclusão que chegamos é de que é mais provável ser aprovado com o professor B, tendo apenas uma excessão que é no curso de bioquímica, onde o professor A apresentou uma taxa de aprovação melhor do que B, mas também nesse curso vemos que a taxa de aprovação de ambos professores é bastante superior aos demais cursos. 
\end{enumerate}

