---
title: "MAE0217 - Estatística Descritiva - Lista 3"
author: |
  | Natalia Hitomi Koza\thanks{Número USP: 10698432}
  | Rafael Gonçalves Pereira da Silva\thanks{Número USP: 9009600}
  | Ricardo Geraldes Tolesano\thanks{Número USP: 10734557}
  | Rubens Kushimizo Rodrigues Xavier\thanks{Número USP: 8626718}
  | Rubens Gomes Neto\thanks{Número USP: 9318484}
  | Rubens Santos Andrade Filho\thanks{Número USP: 10370336}
  | Thamires dos Santos Matos\thanks{Número USP: 9402940}
date: "`r stringr::str_to_sentence(format(Sys.time(), '%B de %Y'))`"
lang: pt-BR
header-includes:
  # - \usepackage[brazilian]{babel}
  - \usepackage{float}
  - \usepackage{amsmath}
  - \usepackage{amsthm}
  - \floatplacement{figure}{H}
  - \usepackage{indentfirst}
  - \setlength{\parindent}{4em}
  - \setlength{\parskip}{1em}
  - \usepackage{booktabs}
  - \usepackage{dcolumn}
  - \usepackage{bm}
  - \usepackage{titling}
  - \thanksmarkseries{arabic} % \thanks footnotes com numeros
  - \usepackage[bottom]{footmisc} % corrige posição footnotes
  - \usepackage{pdfpages}
  - \usepackage{tocloft}
  - \renewcommand{\cftsecleader}{\cftdotfill{\cftdotsep}}
  - \usepackage{amssymb}
  - \renewcommand\qedsymbol{$\blacksquare$}
  - \usepackage{pdfpages}
  - \usepackage{cleveref}
  - \usepackage{threeparttable}
output: 
  # pdf_document:
  bookdown::pdf_document2:
    fig_caption: yes
    number_sections: no
    toc: true
    toc_depth: 2
editor_options: 
  chunk_output_type: console
---

\pagebreak

```{r setup, include=FALSE}
options(width = 60)
knitr::opts_knit$set(root.dir = rprojroot::find_rstudio_root_file())
library(tidyverse)
library(knitr)
library(readxl)
library(dplyr)
source('src/helpers.R')
library(patchwork)
```


# Captítulo 4

## Exercício 6


## Exercício 10


## Exercício 11
Seja $\pi_{a}$ porcentagem de desistentes do plano de TV da cidade A e
$\pi_{b}$ a porcentagem da cidade B.
Temos que:

\[r_{c} = \frac{\pi_{a}} { ( 1-\pi_{a}) } / \frac{\pi_{b} } {(1-\pi_{b})} \]  \

\[r_{c} = \frac{0.14} { 0.86  } / \frac{0.06} {0.94}  \] \\
\begin{center}

\(r_{c} = \cfrac{0.1316} { 0.0516 } = 2.55  \)
\end{center}
Portanto a resposta correta é a alternativa b) $r_c = 2.55$.



## Exercício 12

A razão de chances calcula a associação entre eventos, comparando a chance de um evento em
diferentes grupos, não a probabilidade do evento entre os grupos. Para o enunciado:

\[\omega = \frac{p_{1}} { ( 1-p_{1} ) } / \frac{p_{2}} {(1-p_{2})}  \]  \

\begin{center}
Se $p_{1} = 2p_{2}$ \\
\end{center}

\[\omega = \frac{2p_{2}} { ( 1-2p_{2} ) } / \frac{p_{2}} {(1-p_{2})}  \] \\
\begin{center}

\(\omega = \cfrac{2(1-p_{2})} { ( 1-2p_{2} ) } \neq 2  \) para $p_{2} = 0$ 
\end{center}

Logo, temos que razão de chance igual a 2.0 não indica que a probabilidade de um grupo é 2 vezes a do outro.


## Exercício 13


## Exercício 25



# Capítulo 5

## Exercício 1
a) Construa um gráfico de dispersão simbolico para avaliar a relação entre as variáveis 
altfac, proffac e grupo e comente os resultados.


```{r, echo=FALSE , fig.width=8,fig.height=5}
#altfac, proffac e grupo

library(ggplot2)
library(readxl)
tipofacial <- read_excel("data/tipofacial.xls")
ggplot(tipofacial , aes(altfac , proffac ), grupo) + 
    geom_point( aes(shape = grupo, color = grupo) , size = 3)+ theme_bw() + 
    scale_color_manual( values = c("red", "blue" , "green")) +
    theme(axis.title = element_text(size=13)) +
    theme(legend.position="bottom", legend.direction="horizontal",
    legend.text=element_text(size=10)) +
    theme(axis.text.x = element_text(face="plain", size=13),
    axis.text.y = element_text(face="plain", size=13))
```



O gráfico parece evidenciar que os rostos com altura facial alta parecem  ter
menor profundidade e podem ser classificados com o biotipo
facial Braquifacial, assim como  aqueles que possuem maior profundidade facial
tendem a ter menor altura facial, logo podem ser caracterizados com o biotipo dolicofacial
enquanto que aqueles com altura facial proxima de zero apresentam profundidade facial semelhante, portanto apresentam biotipo mesofacial.




b) Construa um gráfico do desenhista para avaliar a relação entre as variáveis nsba, ns, sba
e comente os resultados

```{r, echo=FALSE}
library(ggplot2)

panel.cor <- function(x, y, digits = 2, cex.cor, ...){
      usr <- par("usr"); on.exit(par(usr))
      par(usr = c(0, 1, 0, 1))
      # correlation coefficient
      r <- cor(x, y)
      txt <- format(c(r, 0.123456789), digits = digits)[1]
      txt <- paste("r= ", txt, sep = "")
    text(0.5, 0.5, txt, cex=1.8)}
pairs(~nsba + ns + sba, data=tipofacial, upper.panel=panel.cor, lower.panel = panel.smooth)

```

Observa se uma associação positiva entre ns e sba, enquanto nsba parece
apresentar nenhuma associação tanto com ns como sba.


## Exercício 5


## Exercício 9


## Exercício 10


## Exercício 12

