---
title: "MAE0217 - Estatística Descritiva - Lista 2"
author: |
  | Natalia Hitomi Koza\thanks{Número USP: 10698432}
  | Rafael Gonçalves Pereira da Silva\thanks{Número USP: 9009600}
  | Ricardo Geraldes Tolesano\thanks{Número USP: 10734557}
  | Rubens Kushimizo Rodrigues Xavier\thanks{Número USP: 8626718}
  | Rubens Gomes Neto\thanks{Número USP: 9318484}
  | Rubens Santos Andrade Filho\thanks{Número USP: 10370336}
  | Thamires dos Santos Matos\thanks{Número USP: 9402940}
date: "`r stringr::str_to_sentence(format(Sys.time(), '%B de %Y'))`"
lang: pt-BR
header-includes:
  # - \usepackage[brazilian]{babel}
  - \usepackage{float}
  - \usepackage{amsmath}
  - \usepackage{amsthm}
  - \floatplacement{figure}{H}
  - \usepackage{indentfirst}
  - \setlength{\parindent}{4em}
  - \setlength{\parskip}{1em}
  - \usepackage{booktabs}
  - \usepackage{dcolumn}
  - \usepackage{bm}
  - \usepackage{titling}
  - \thanksmarkseries{arabic} % \thanks footnotes com numeros
  - \usepackage[bottom]{footmisc} % corrige posição footnotes
  - \usepackage{pdfpages}
  - \usepackage{tocloft}
  - \renewcommand{\cftsecleader}{\cftdotfill{\cftdotsep}}
  - \usepackage{amssymb}
  - \renewcommand\qedsymbol{$\blacksquare$}
  - \usepackage{pdfpages}
  - \usepackage{cleveref}
  - \usepackage{threeparttable}
output: 
  # pdf_document:
  bookdown::pdf_document2:
    fig_caption: yes
    number_sections: no
    toc: true
    toc_depth: 2
editor_options: 
  chunk_output_type: console
---

\pagebreak

```{r setup, include=FALSE}
options(width = 60)
knitr::opts_knit$set(root.dir = rprojroot::find_rstudio_root_file())
library(tidyverse)
library(knitr)
source('src/helpers.R')
```

# Exercício 1

O arquivo `rehabcardio` contém informações sobre um estudo de reabilitação de pacientes cardíacos. Elabore um relatório indicando possíveis inconsistências na matriz de dados e faça uma análise descritiva de todas as variáveis do estudo, construindo distribuições de frequências para as variáveis qualitativas e obtendo medidas resumo para as variáveis qualitativas.

# Exercício 12




# Exercício 14

Na tabela abaixo estão indicadas as durações de 335 lâmpadas.

| Duração(horas) | Número de Lâmpadas |
|:--------------:|:------------------:|
|      0-100     |         82         |
|     100-200    |         71         |
|     200-300    |         68         |
|     300-400    |         56         |
|     400-500    |         43         |
|     500-800    |         15         |

a) Esboce o histograma correspondente.

```{r, echo=FALSE}

v  = floor(runif(82, min=0, max=101))
v1 = floor(runif(71, min=100, max=201))
v2 = floor(runif(68, min=200, max=301))
v3 = floor(runif(56, min=300, max=401))
v4 = floor(runif(43, min=400, max=501))
v5 = floor(runif(15, min=500, max=801))
d = c(v,v1,v2,v3,v4,v5)
brk = c(0,100,200,300,400,500,800)
hist(d, main = "Duração em horas de 335 lâmpadas", xlab="Horas",breaks = brk,  xlim = c(0,800))
```

b) Calcule os quantis de ordem p=0,1; 0,3; 0,5; 0,7 e 0,9

```{r, echo=FALSE}
tibble(
  Probabilidade = c(.1, .3, .5, .7, .9),
  Quantil = quantile(d, Probabilidade, type = 4)#type = 4 é interpolação como na p53 do livro
) %>% kable(caption = 'Quantis de Ordem.')
```

<!-- \begin{table}[H] -->
<!-- \centering -->
<!-- \begin{tabular}{|c|c|l|l|l|l|} -->
<!-- \hline -->
<!-- p    & 0.1  & 0.3   & 0.5 & 0.7   & 0.9   \\ \hline -->
<!-- Q(p) & 54.4 & 131.4 & 220 & 319.8 & 454.8 \\ \hline -->
<!-- \end{tabular} -->
<!-- \end{table} -->

# Exercício 15

Os dados apresentados na Tabela \@ref(tab:table17) referem-se aos instantes nos quais o centro de controle operacional de estradas rodoviárias recebeu chamados solicitando algum tipo de auxílio em duas estradas num determinado dia.
\begin{table}[H]
\centering
\begin{tabular}{|c|c|c|c|c|c|}
\hline Estrada 1 & $12: 07: 00 \mathrm{AM}$ & $12: 58: 00 \mathrm{AM}$ & $01: 24: 00 \mathrm{AM}$ & $01: 35: 00 \mathrm{AM}$ & $02: 05: 00 \mathrm{AM}$ \\
\hline & $03: 14: 00 \mathrm{AM}$ & $03: 25: 00 \mathrm{AM}$ & $03: 46: 00 \mathrm{AM}$ & $05: 44: 00 \mathrm{AM}$ & $05: 56: 00 \mathrm{AM}$ \\
\hline & $06: 36: 00 \mathrm{AM}$ & $07: 26: 00 \mathrm{AM}$ & $07: 48: 00 \mathrm{AM}$ & $09: 13: 00 \mathrm{AM}$ & $12: 05: 00 \mathrm{PM}$ \\
\hline & $12: 48: 00 \mathrm{PM}$ & $01: 21: 00 \mathrm{PM}$ & $02: 22: 00 \mathrm{PM}$ & $05: 30: 00 \mathrm{PM}$ & $06: 00: 00 \mathrm{PM}$ \\
\hline & $07: 53: 00 \mathrm{PM}$ & $09: 15: 00 \mathrm{PM}$ & $09: 49: 00 \mathrm{PM}$ & $09: 59: 00 \mathrm{PM}$ & $10: 53: 00 \mathrm{PM}$ \\
\hline & $11: 27: 00 \mathrm{PM}$ & $11: 49: 00 \mathrm{PM}$ & $11: 57: 00 \mathrm{PM}$ & & \\
\hline Estrada 2 & $12: 03: 00 \mathrm{AM}$ & $01: 18: 00 \mathrm{AM}$ & $04: 35: 00 \mathrm{AM}$ & $06: 13: 00 \mathrm{AM}$ & $06: 59: 00 \mathrm{AM}$ \\
\hline & $08: 03: 00 \mathrm{AM}$ & $10: 07: 00 \mathrm{AM}$ & $12: 24: 00 \mathrm{PM}$ & $01: 45: 00 \mathrm{PM}$ & $02: 07: 00 \mathrm{PM}$ \\
\hline & $03: 23: 00 \mathrm{PM}$ & $06: 34: 00 \mathrm{PM}$ & $07: 19: 00 \mathrm{PM}$ & $09: 44: 00 \mathrm{PM}$ & $10: 27: 00 \mathrm{PM}$ \\
\hline & $10: 52: 00 \mathrm{PM}$ & $11: 19: 00 \mathrm{PM}$ & $11: 29: 00 \mathrm{PM}$ & $11: 44: 00 \mathrm{PM}$ & \\
\hline
\end{tabular}
\caption{Planilha com instantes de realização de chamados solicitando auxílio em estradas.}
\label{tab:table17}
\end{table}

a) Construa um histograma para a distribuição de frequências dos instantes de chamados em cada uma das estradas.

b) Calcule os intervalos de tempo entre as sucessivas chamadas e descreva-os, para cada uma das estradas, utilizando medidas resumo e gráficos do tipo boxplot. Existe alguma relação entre o tipo de estrada e o intervalo de tempo entre as chamadas?

c) Por intermédio de um gráfico do tipo QQ, verifique se a distribuicão da variável "Intervalo de tempo entre as chamadas" em cada estrada é compatível com um modelo normal. Faça o mesmo para um modelo exponencial. Compare as distribuições de frequências correspondentes às duas estradas.

# Exercício 17


Considere o seguinte resumo descritivo da pulsação de estudantes com atividade física intensa e fraca:
\begin{table}[H]
\begin{tabular}{ccccccccc}
\hline Atividade & $\mathrm{N}$ & Média & Mediana & DP & Min & Max & Q1 & Q3 \\
\hline Intensa & 30 & 79,6 & 82 & 10,5 & 62 & 90 & 70 & 85 \\
\hline Fraca & 30 & 73,1 & 70 & 9,6 & 58 & 92 & 63 & 77 \\
\hline
\end{tabular}
\begin{tablenotes}\footnotesize
\item DP: desvio padrão, Q1: primeiro quartil, Q3: terceiro quartil
\end{tablenotes}
\end{table}



Indique se as seguintes afirmações estão corretas, justificando a sua respostas:

a) $5 \%$ e $50 \%$ dos estudantes com atividade física intensa e fraca, respectivamente, tiveram pulsação inferior a 70 .

Essa afirmação não está correta. Dado que temos os quantis das amostras, podemos afirmar que:

* Na atividade intensa: usando que o primeiro quantil é 70, temos que pelo menos 25% dos estudantes obtiveram pulsação menor ou igual a 70, e não 5%.  

* Na atividade fraca: considerando $x_1 \leq x_2 \leq … \leq x_{30}$ a amostra ordenada e sabendo que a mediana é $\frac{x_{15} + x_{16}}{2} = 70$, temos duas opções:

    * $x_{15} < 70$ e $x_{16} > 70$: nesse caso 50% dos estudantes obtiveram pulsação menor que 70.

    * $x_{15} = x_{16} = 70$ já nessa situação temos que menos de 50% dos estudantes obtiveram pulsação menor que 70.
    
Logo, a afirmação não é verdadeira.

b) A proporção de estudantes com fraca atividade física com pulsação inferior a 63 é menor que a proporção de estudantes com atividade física intensa com pulsação inferior a $70$.

A afirmação é incorreta, pois não conseguimos deduzir essa informação. Para os estudantes com fraca atividade física, 63 equivale ao primeiro quantil, então 25% dos estudantes apresenta pulsação menor ou igual a esse valor, analogamente 70 é o primeiro quantil para a amostra da pulsações durante atividade física intensa, mas não temos dados que relacionam a proporção de uma com a outra.

c) A atividade física não tem efeito na média da pulsação dos estudantes.

Esta afirmação é falsa. Analisando o segundo coeficiente de assimetria de Pearson para as atividades, temos:

* Atividade intensa: $sk_1 = 3 \cdot \frac{79,6 - 82}{10,5} \approx -0,229 < 0$
* Atividade fraca: $sk_2 = 3 \cdot \frac{73,1 - 70}{9,6} \approx 0,323 > 0$

O coeficiente negativo nos mostra que no caso das atividades físicas intensas os batimentos cardíacos se apresentam concentrados nos valores acima da mediana, enquanto que o coeficiente positivo das atividades físicas fracas nos mostra uma concentração em valores abaixo da mediana, acarretando que a média no primeiro caso tende a ser mais alta que no segundo.

d) Mais da metade dos estudantes com atividade física intensa têm pulsação maior que 82 .

Essa afirmação está incorreta. Se considerarmos $x_1 \leq x_2 \leq … \leq x_{30}$ as pulsações ordenadas, temos que a mediana é $\frac{x_{15}+x_{16}}{2} = 82$, assim, há duas possibilidades:

* $x_{15} < 82$ e $x_{16} > 82$: nesse caso $x_i \geq 82$ para $i \geq 16$, no máximo haveriam 15 alunos com pulsação superior a 82.

* $x_{15} = x_{16} = 82$: então $x_j \geq 82$ para $j \geq 17$, no máximo 14 alunos teriam pulsação superior a 82.

Obtemos então que no máximo metade dos alunos tem pulsação maior que 82 e não mais que isso.

# Exercício 19
Os histogramas apresentados na Figura 3.35 mostram a distribuição
das temperaturas (ºC) ao longo de vários dias de investigação para
duas regiões (R1 e R2). Indique se as afirmaçõoes abaixo estão corretas,
justificando as respostas:

a) As temperaturas das regiões R1 e R2 têm mesma média e mesma variância.
b) Não é possível comparar as variâncias.
c) A temperatura média da regiôes R2 é maior que a de R1.
d) As temperaturas das regiôes R1 e R2 têm mesma média e variância diferentes

*Resposta*: Apenas a alternativa **d)** está correta.

A seguir os cálculos que justificam a resposta:
```{r}
# temperaturas
x<- c(10,12,14,16,18)

# freqs absolutas
Freq1<- c(6,4,1,4,6)
Freq2<- c(4,4,5,4,4)
# freqs relativas
f1 <- Freq1/sum(Freq1)
f2 <- Freq2/sum(Freq2)

# medias
EX_R1 <- sum(x*f1)
EX_R2 <- sum(x*f2)

# variancias
x2 <- x^2
EX2_R1 <- sum(x2*f1)
VARX_R1 <- EX2_R1 - (EX_R1)^2

EX2_R2 <- sum(x2*f2)
VARX_R2 <- EX2_R2 - (EX_R2)^2

# tabela resumo
tibble(
  `Região` = paste0("R",1:2),
  Média = c(EX_R1, EX_R2),
  Variância = c(VARX_R1, VARX_R2),
) %>% kable(caption = "Medidas Resumo.")

```




# Exercício 23

A tabela abaixo representa a distribuição do número de dependentes
por empregado de uma determinada empresa.

```{r, echo=FALSE}
x <- tribble(
  ~Dependentes,~`Frequência`, 
  1, 40,
  2, 50,
  3, 30,
  4, 20,
  5, 10,
) 
x %>% 
  mutate(Dependentes=factor(Dependentes)) %>% 
  janitor::adorn_totals() %>% 
  kable()



```



<!-- \begin{table}[H] -->
<!-- \centering -->
<!-- \begin{tabular}{|c|c|} -->
<!-- \hline -->
<!-- Dependentes & Frequência \\ \hline -->
<!-- 1           & 40         \\ \hline -->
<!-- 2           & 50         \\ \hline -->
<!-- 3           & 30         \\ \hline -->
<!-- 4           & 20         \\ \hline -->
<!-- 5           & 10         \\ \hline -->
<!-- Total       & 150        \\ \hline -->
<!-- \end{tabular} -->
<!-- \end{table} -->

Nenhuma das alternativas. De fato, a media é igual a 2.4 enquanto a mediana = 2 e moda = 2.


```{r}
x <- x %>% 
  mutate(freq=`Frequência`/sum(`Frequência`))

# média
x %>% summarise(media = sum(Dependentes * freq)) %>% pull

# mediana
x <- x %>% mutate(freqacum = cumsum(freq))
x %>% summarise(mediana = Dependentes[findInterval(0.5, freqacum)+1]) %>% pull

# moda
x %>% summarise(moda = Dependentes[which.max(freq)]) %>% pull
```


# Exercício 28

a)

Temos que $W_i = X_i +k,\ i=1,...,n$, $k$ é uma constante e $\{X_i\}_{i=1,...,n}$ um conjunto de dados.

Além disso,
$$
\bar{X} = \frac{1}{n} \sum_{i=1}^{n}{X_i}
$$

Então, calculemos a média $\bar{W}$ do conjunto $\{W_i\}_{i=1,...,n}$,
$$
\bar{W} = \frac{1}{n} \sum_{i=1}^{n}{W_i}
= \frac{1}{n} \sum_{i=1}^{n}{(X_i+k)}\\
= \frac{1}{n} \sum_{i=1}^{n}{X_i}+\frac{1}{n} \sum_{i=1}^{n}{k}\\
= \bar{X}+k
$$

De forma similar, calculemos a variância amostral $S^2_W$ de $\{W_i\}_{i=1,...,n}$,

$$
S^2_W = \frac{1}{n-1} \sum_{i=1}^{n}{(W_i-\bar{W})^2}
= \frac{1}{n-1} \sum_{i=1}^{n}{((X_i+k)-(\bar{X}+k))^2}
= \frac{1}{n-1} \sum_{i=1}^{n}{(X_i-\bar{X})^2}
= S^2_X
$$
onde $S^2_X$ é a variância amostral de $\{X_i\}_{i=1,...,n}$.


b)

Temos agora que $V_i = kX_i,\ i=1,...,n$, $k$ é uma constante e $\{X_i\}_{i=1,...,n}$ um conjunto de dados.


Então, calculemos a média $\bar{V}$ do conjunto $\{V_i\}_{i=1,...,n}$,
$$
\bar{V} = \frac{1}{n} \sum_{i=1}^{n}{V_i}
= \frac{1}{n} \sum_{i=1}^{n}{(kX_i)}
= \frac{k}{n} \sum_{i=1}^{n}{X_i}
= k\bar{X}
$$

De forma similar, calculemos a variância amostral $S^2_V$ de $\{V_i\}_{i=1,...,n}$,

$$
S^2_V = \frac{1}{n-1} \sum_{i=1}^{n}{(V_i-\bar{V})^2}
= \frac{1}{n-1} \sum_{i=1}^{n}{((kX_i)-(k\bar{X}))^2}
= \frac{k^2}{n-1} \sum_{i=1}^{n}{(X_i-\bar{X})^2}
= k^2S^2_X
$$
onde $S^2_X$ é a variância amostral de $\{X_i\}_{i=1,...,n}$.




# Exercício 30

Considere os valores $X_{1}, \ldots, X_{n}$ de uma variável $X$, com média $\bar{X}$ desvio padrão $S$. Mostre que a variável $Z$, cujos valores são $Z_{i}=$ $\left(X_{i}-\bar{X}\right) / S, i=1, \ldots, n$ tem média 0 e desvio padrão $1$.

\[\bar{Z}  =  1/n \sum_{1}^{n} Z_{i}\]
\[\bar{Z}  =  1/n \sum_{1}^{n} ( X_{i} - \bar{X} )/S \]
\[\bar{Z}  =  \frac{1}{S}( 1/n\sum_{1}^{n}  X_{i} -  1/n\sum_{1}^{n}\bar{X} )  \]           

\[
\bar{X}  = 1/n\sum_{1}^{n}  X_{i} \qquad
n\bar{X} = \sum_{1}^{n}n\bar{X}
\]

\[\bar{Z}  =  \frac{1}{S}( \bar{X} - \frac{n\bar{X}}{n} ) \]
\[\bar{Z}  =  0 \]

\[ \text{dp(Z)} =  \sqrt{ var(Z) } \]
\[ \text{dp(Z)} =  \sqrt { 1/n \sum_{1}^{n} ( Z_{i} - \bar{Z} ) ^ 2} \] ,  \[\bar{Z} =  0 \]
\[ \text{dp(Z)} =  \sqrt { \frac{1}{n}\sum_{1}^{n} \frac{X_{i} - \bar{X}}{S} } \]           
\[\text{dp(Z)}  = \sqrt { \frac{1}{S^2} \frac{1}{n}\sum_{1}^{n} X_{i}^ 2  - 2X_{i}\bar{X} + \bar{X}^2  } \]

\[
\bar{X}^2 = \frac{1}{n}\sum_{1}^{n} X_{i}^2  \qquad 
\bar{X} = \frac{1}{n}\sum_{1}^{n} X_{i}  \qquad
n\bar{X}^2 = \frac{1}{n}\sum_{1}^{n} \bar{X}^2
\]


\[\text{dp(Z)}   = \sqrt { \frac{1}{S^2} ( X_{i}^ 2  - 2\bar{X}^2 + \bar{X}^2)  } \]
\[\text{dp(Z)}   = \sqrt { \frac{1}{S^2} ( \bar{X}^2 - \bar{X}^2)  } \]
\[\text{dp(Z)}   = \sqrt { \frac{S^2}{S^2} } \]
\[\text{dp(Z)}  =  1 \]




# Exercício 33

Com a finalidade de entender a diferença entre "desvio padrão" e "erro padrão",

a) Simule 10000 dados de uma distribuição normal com média 12 e desvio padrão 4. Construa o histograma correspondente, calcule a média e o desvio padrão amostrais e compare os valores obtidos com aqueles utilizados na geração dos dados.

```{r}
exercise_a <- function(mean1, sd1, n) {
  
  normal <- rnorm(n, mean1, sd1)
  
  hist(normal, freq=FALSE,
    main=paste("Histograma de", n, "amostras da função normal"),
    xlab="Valor da amostra",
    ylab="Densidade",
    xlim = c(-10, 40),
    ylim = c(0, 0.3),
    #breaks = 50
  )
  sd2 <- sd(normal)
  mean2 <- mean(normal)
  
  print(paste("Média amostral:", mean2))
  print(paste("Desvio padrão amostral:", sd2))

  return(normal)
}

mean1 <- 12
sd1 <- 4
n <- 10000

normal <- exercise_a(mean1, sd1, n)
```

A média e o desvio padrão amostrais se aproximam dos valores utilizados para gerar os dados, mas não são exatamente iguais. Isso pode ser explicado pelos valores amostrais serem aleatoriamente gerados.

b) Simule 500 amostras de tamanho $n=4$ dessa população. Calcule a média amostral de cada amostra, construa o histograma dessas médias e estime o correspondente desvio padrão (que é o erro padrão da média).

```{r}
exercise_b <- function (normal, n_sample, n_per_sample) {
  
  samples <- replicate(n_sample, sample(normal, n_per_sample), simplify=FALSE)

  means <- as.numeric(lapply(samples, mean))
  hist(means, freq=FALSE,
    main=paste("Histograma das médias de", n_sample, "amostras de tamanho", n_per_sample),
    xlab="Valor da amostra",
    ylab="Densidade",
    xlim = c(-10, 40),
    ylim = c(0, 1.2),
    #breaks = 50
  )
  print(paste("Erro padrão da média:", sd(means)))
  return(means)
}

n_sample = 500  
n_per_sample = 4
means <- exercise_b(normal, n_sample, n_per_sample)
```

c) Repita os passos a) e b) com amostras de tamanhos $n=9$ e $n=100$. Comente os resultados comparando-os com aqueles preconizados pela teoria.

```{r}
normal <- exercise_a(mean1, sd1, n)

n_per_sample = 9
means <- exercise_b(normal, n_sample, n_per_sample)

n_per_sample = 100
means <- exercise_b(normal, n_sample, n_per_sample)
```
Com o aumento do tamanho das amostras, a distribuição das médias se assemelhou a uma distribuição normal. O erro padrão da média diminuiu. Isso pode ser visualmente averiguado nos histogramas das médias, cujos valores ficam cada vez mais próximos do centro conforme n aumenta. Todos esses resultados são previstos em teoria.

d) Repita os passos a) - c) simulando amostras de uma distribuição qui-quadrado com 3 graus de liberdade.

Passo a)

```{r}
exercise_a <- function(degrees_of_freedom, n) {
  chisq <- rchisq(n, degrees_of_freedom)
  
  hist(chisq, freq=FALSE,
    main=paste("Histograma de", n, "amostras da distribuição qui-quadrado"),
    xlab="Valor da amostra",
    ylab="Densidade",
    xlim = c(0, 30),
    ylim = c(0, 0.3),
    #breaks = 50
  )
  sd2 <- sd(chisq)
  mean2 <- mean(chisq)
  
  print(paste("Média amostral:", mean2))
  print(paste("Desvio padrão amostral:", sd2))
  
  return(chisq)
}

degrees_of_freedom <- 3
n <- 10000

chisq <- exercise_a(degrees_of_freedom, n)
```
Novamente, a média e o desvio padrão amostrais se aproximam dos valores utilizados para gerar os dados, mas não são exatamente iguais dado que os valores amostrais são aleatoriamente gerados.

Passo b)

```{r}
exercise_b <- function (chisq, n_sample, n_per_sample) {
  samples <- replicate(n_sample, sample(chisq, n_per_sample), simplify=FALSE)

  means <- as.numeric(lapply(samples, mean))
  hist(means, freq=FALSE,
    main=paste("Histograma das médias de", n_sample, "amostras de tamanho", n_per_sample),
    xlab="Média",
    ylab="Densidade",
    xlim = c(0, 30),
    ylim = c(0, 2.0),
    #breaks = 50
  )
  print(paste("Erro padrão da média:", sd(means)))
  return(means)
}
n_sample = 500  
n_per_sample = 4
means <- exercise_b(chisq, n_sample, n_per_sample)

```

Passo c)

```{r}
chisq <- exercise_a(degrees_of_freedom, n)

n_per_sample = 9
means <- exercise_b(chisq, n_sample, n_per_sample)

n_per_sample = 100
means <- exercise_b(chisq, n_sample, n_per_sample)
```
Com o aumento do tamanho das amostras, a distribuição das médias se assemelhou a uma normal, mesmo quando as amostras são geradas a partir da distribuição qi-quadrado. Novamente, o erro padrão da média diminuiu. Isso pode ser visualmente averiguado nos histogramas das médias, cujos valores ficam cada vez mais próximos do centro conforme n aumenta. Todos esses resultados são previstos em teoria.
