---
title: "MAE0217 - Estatística Descritiva - Lista 5"
author: |
  | Natalia Hitomi Koza\thanks{Número USP: 10698432}
  | Rafael Gonçalves Pereira da Silva\thanks{Número USP: 9009600}
  | Ricardo Geraldes Tolesano\thanks{Número USP: 10734557}
  | Rubens Kushimizo Rodrigues Xavier\thanks{Número USP: 8626718}
  | Rubens Gomes Neto\thanks{Número USP: 9318484}
  | Rubens Santos Andrade Filho\thanks{Número USP: 10370336}
  | Thamires dos Santos Matos\thanks{Número USP: 9402940}
date: "`r stringr::str_to_sentence(format(Sys.time(), '%B de %Y'))`"
lang: pt-BR
header-includes:
  # - \usepackage[brazilian]{babel}
  - \usepackage{float}
  - \usepackage{amsmath}
  - \usepackage{amsthm}
  - \floatplacement{figure}{H}
  - \usepackage{indentfirst}
  - \setlength{\parindent}{4em}
  - \setlength{\parskip}{1em}
  - \usepackage{booktabs}
  - \usepackage{dcolumn}
  - \usepackage{bm}
  - \usepackage{titling}
  - \thanksmarkseries{arabic} % \thanks footnotes com numeros
  - \usepackage[bottom]{footmisc} % corrige posição footnotes
  - \usepackage{pdfpages}
  - \usepackage{tocloft}
  - \renewcommand{\cftsecleader}{\cftdotfill{\cftdotsep}}
  - \usepackage{amssymb}
  - \renewcommand\qedsymbol{$\blacksquare$}
  - \usepackage{pdfpages}
  - \usepackage{cleveref}
  - \usepackage{threeparttable}
output:
  # pdf_document:
  bookdown::pdf_document2:
    fig_caption: yes
    number_sections: no
    toc: true
    toc_depth: 2
editor_options:
  chunk_output_type: console
---

\pagebreak

```{r setup, include=FALSE}
options(width = 60)
knitr::opts_knit$set(root.dir = rprojroot::find_rstudio_root_file())
library(tidyverse)
library(knitr)
library(readxl)
library(dplyr)
library(patchwork)
library(pander)
library(ggplot2)
# library(ggplot)
library(rstatix)
library(ggpubr)
library(car)
library(corrgram)
source('src/helpers.R')
```

# Capítulo 6

## Exercício 5


## Exercício 8

Formatamos a tabela de forma a facilitar a análise. As variáveis foram renomeadas de acordo com o seguinte dicionário:

- consumo_oxigenio_pico - consumo de oxigênio no pico do exercício em ml/kg/min
- sexo - F: feminino, M: masculino
- idade - idade do paciente em anos
- peso - peso do paciente em kg
- classificacao_nyha - classe funcional pelo critério NYHA (1 a 4)
- carga_esteira - carga utilizada na esteira ergométrica
- frequencia_cardiaca - frequência cardíaca em batimentos por minuto
- razao_troca_respiratoria - razão de troca respiratória em VCO2/VO2

Mostrando algumas linhas da tabela:

```{r}
esforco <- read_excel("data/esforco_6_18.xlsx", na=".")
pander(head(esforco, 10), caption="Dados contidos no arquivo esforco")
summary(esforco)
```

Converteremos a variável sexo para os valores 0 se masculino e 1 se feminino. Construindo os gráficos de dispersão correlacionando as variáveis explicativas com a variável resposta:

```{r}
esforco <- read_excel("data/esforco_6_18.xlsx", na=".")
esforco <- drop_na(esforco)
esforco$sexo <- as.integer(esforco$sexo == "F")
esforco %>% gather(-consumo_oxigenio_pico, key="key", value="value") %>% ggplot(aes(x=value, y=consumo_oxigenio_pico)) + geom_point() + facet_wrap(~key, scales = "free") + labs(title="Gráficos correlacionando variáveis explicativas com a variável resposta")
```

Adotaremos o modelo de regressão linear:
$y_i$ = a + b * sexo + c * idade + d * peso + e * classificacao_nyha + i * carga_esteira + f * frequencia_cardiaca + g * razao_troca_respiratoria + $e_i$
Onde $a$ é o intercepto, $[c, d, e, i, f, g]$ são coeficientes, $e_i$ são erros aleatórios não correlacionados, e as outras variáveis são explicadas pelo dicionário acima.

Ajustando o modelo e apresentando erros padrões, gráficos e outras informações:

```{r, fig.height=4}

fit_titles <- list("Resíduos vs observações x para o ajuste feito no modelo",
                    "Gráfico Q-Q normal para o ajuste feito no modelo",
                    "Resíduos normalizados vs observações x para o ajuste feito no modelo",
                    "Resíduos normalizados vs influência das observações para o ajuste feito no modelo")

mostrarAjuste <- function(dados, ajuste) {

  print(summary(ajuste))
  plot(ajuste, 
       caption=fit_titles)
  
  #confidence_intervals <- confint(ajuste)
  #k <- kable(confidence_intervals, caption="Intervalos de confiança para o ajuste dos parâmetros do modelo")
  #print(k)
  
  return(ajuste)
}
```
```{r, fig.height=4}
ajuste <- lm(consumo_oxigenio_pico ~ sexo + idade + peso + classificacao_nyha + carga_esteira + frequencia_cardiaca + razao_troca_respiratoria, data=esforco)
mostrarAjuste(esforco, ajuste)
```
O valor de R^2 e o gráfico de resíduos indicam o esperado: que apesar de algumas variáveis se correlacionarem de forma linear visualmente, elas estão organizadas em uma faixa larga, ou seja, a correlação não é precisa. O gráfico QQ normal desvia não se aproxima muito da reta diagonal na ponta direita, o que indica que podemos obter um ajuste melhor.

Queremos utilizar somente os parâmetros mais relevantes no modelo. Utilizaremos somente os parâmetros intercept, sexo, peso e carga_esteira, que possuem os menores valores de Pr(>|t|). Ajustando o modelo:

```{r, fig.height=4}
ajuste2 <- lm(consumo_oxigenio_pico ~ sexo + peso + carga_esteira, data=esforco)
mostrarAjuste(esforco, ajuste2)
```

Após o novo ajuste com somente as variáveis mais significativas, pode-se observar que o resíduo na verdade aumentou ligeiramente. Entretanto, o valor R^2 diminuiu e os pontos no gráfico Q-Q Normal estão mais próximos da linha diagonal, indicando melhor qualidade do ajuste.

O parâmetro sexo não é mais tão significativo no modelo. Ajustando o modelo sem esse parâmetro:

```{r, fig.height=4}
ajuste3 <- lm(consumo_oxigenio_pico ~ peso + carga_esteira, data=esforco)
mostrarAjuste(esforco, ajuste3)
```

A remoção da variável 'sexo' não causou mudança significativa em relação ao ajuste anterior.



## Exercício 18



## Exercício 19



## Exercício 21



# Capítulo 7

## Exercício 1



## Exercício 2



## Exercício 6


